# Rủi ro đuôi trong chuỗi tỷ suất sinh lời: vấn đề, phạm vi và ngôn ngữ phân tích

## Vai trò của chương trong cuốn sách

Chương này đặt ra ngôn ngữ chung cho toàn bộ chuyên khảo. Mục tiêu không phải là dạy lại toàn bộ nhập môn tài chính định lượng, mà là xác lập vì sao nghiên cứu rủi ro thị trường phải đi từ giá sang tỷ suất sinh lời, từ dao động thông thường sang rủi ro đuôi, và từ mô tả vô điều kiện sang phân phối có điều kiện.

Theo đúng vai trò mở đầu của Phần I, chương này không nhằm chứng minh mô hình nào vượt trội, cũng chưa đi sâu vào kiểm định hay ước lượng thực nghiệm. Nhiệm vụ của nó là tạo ra một bộ từ vựng phân tích đủ chặt để các chương sau có thể thảo luận về biến động có điều kiện, VaR, ES và kiểm định ngược trên cùng một nền khái niệm. Cách tiếp cận này phù hợp với logic của các giáo trình và chuyên khảo về chuỗi thời gian tài chính, trong đó phân tích rủi ro luôn bắt đầu từ đặc điểm của dữ liệu tỷ suất sinh lời trước khi chuyển sang mô hình hóa động [@Tsay2010; @Tsay2013; @Brooks2019]. Các nghiên cứu rất gần đây cũng đi theo đúng hướng đó: ngay cả khi vi cấu trúc thị trường hiện đại đã thay đổi mạnh, tranh luận thực nghiệm vẫn quay trở lại câu hỏi nền tảng về các regularities của return data và hàm ý của chúng đối với đo lường rủi ro [@RatliffCrainVanOortKoehlerTivnan2025].

## Mục tiêu phân tích của chương

Sau chương này, người đọc cần nắm được:

1. giải thích vì sao phân tích rủi ro thị trường phải chuyển từ chuỗi giá sang chuỗi tỷ suất sinh lời;
2. phân biệt ngôn ngữ của tỷ suất sinh lời, tổn thất, volatility, rủi ro đuôi, giá trị chịu rủi ro (Value-at-Risk, VaR) và Expected Shortfall (ES);
3. mô tả các đặc điểm thực nghiệm cơ bản của chuỗi tỷ suất sinh lời tài chính và nêu được vì sao các đặc điểm đó gây khó khăn cho đo lường rủi ro;
4. giải thích vì sao volatility là một đầu vào quan trọng nhưng chưa đủ để mô tả đầy đủ rủi ro đuôi;
5. diễn giải VaR và ES như hai thước đo phục vụ bài toán quản trị tổn thất trong vùng đuôi của phân phối.

## Đóng góp cho luận điểm trung tâm

Luận điểm mà chương này chuẩn bị là: rủi ro thị trường không thể được hiểu chỉ bằng mức biến động trung bình; phải đặt trọng tâm vào cấu trúc phân phối của tỷ suất sinh lời, đặc biệt là phần đuôi trái, và vào cách các đặc điểm này thay đổi theo thời gian.

Chương này vì vậy làm bốn việc nền tảng. Trước hết, nó giải thích vì sao chuỗi giá cần được chuyển thành chuỗi tỷ suất sinh lời trước khi bước vào phân tích rủi ro. Tiếp đó, nó đặt ngôn ngữ về phân phối, tổn thất và rủi ro đuôi trái của chuỗi tỷ suất sinh lời. Trên nền đó, chương này làm rõ vai trò của volatility như một thước đo quy mô rủi ro, nhưng đồng thời chỉ ra rằng volatility không thể thay thế cho phân tích đuôi. Cuối cùng, chương này giới thiệu trực giác của VaR và ES như hai cách nói súc tích về tổn thất ở vùng đuôi, từ đó chuẩn bị cầu nối sang các chương về biến động có điều kiện và mô hình rủi ro đuôi.

### 1.1. Từ giá tài sản đến tỷ suất sinh lời

Trong phân tích rủi ro thị trường, đối tượng trung tâm không phải là mức giá tuyệt đối của tài sản mà là mức thay đổi của giá trị đầu tư qua thời gian. Một mức tăng 2.000 đồng có ý nghĩa rất khác nhau nếu nó xảy ra trên một tài sản giá 20.000 đồng hay một tài sản giá 200.000 đồng. Vì vậy, cùng một thay đổi tuyệt đối về giá có thể tạo ra những mức sinh lời hoàn toàn khác nhau. Điều nhà đầu tư và nhà quản trị rủi ro cần so sánh không phải là chênh lệch giá đơn thuần, mà là tỷ lệ thay đổi của vốn đầu tư.

Lập luận này có ý nghĩa đặc biệt khi ta muốn so sánh rủi ro giữa các tài sản, giữa các giai đoạn thời gian, hoặc giữa kết quả của nhiều mô hình. Chuỗi giá phản ánh mức định giá của tài sản, nhưng không phải là đơn vị đo tự nhiên cho hiệu quả đầu tư hay tổn thất tương đối. Ngược lại, chuỗi tỷ suất sinh lời đưa các biến động lên cùng một mẫu số là quy mô vốn ban đầu, nhờ đó giúp so sánh được giữa các tài sản có mệnh giá khác nhau và giữa các trạng thái thị trường khác nhau. Đây là lý do các tài liệu chuẩn về chuỗi thời gian tài chính và kinh tế lượng tài chính đều xem tỷ suất sinh lời, chứ không phải giá, là đầu vào cơ sở cho mô hình hóa thống kê [@Tsay2010; @CampbellLoMacKinlay1997].

Nếu ký hiệu `P_t` là giá tài sản tại thời điểm `t`, thì tỷ suất sinh lời giản đơn của một kỳ được viết là

$$
R_t = \frac{P_t}{P_{t-1}} - 1.
$$

Trong khi đó, tỷ suất sinh lời logarit được viết là

$$
r_t = \ln\left(\frac{P_t}{P_{t-1}}\right) = \ln(P_t) - \ln(P_{t-1}).
$$

Tỷ suất sinh lời giản đơn thuận tiện cho diễn giải lãi và lỗ theo nghĩa đầu tư. Tỷ suất sinh lời logarit thuận tiện hơn cho mô hình hóa chuỗi thời gian vì có thể cộng trực tiếp qua thời gian. Do trọng tâm của cuốn sách là đo lường biến động, dự báo và rủi ro đuôi, ký hiệu `r_t` sẽ được dùng như ngôn ngữ chuẩn cho tỷ suất sinh lời trong phần lớn các chương sau.

Việc lựa chọn giữa hai cách đo trên không phải là chi tiết kỹ thuật nhỏ. Trong quản trị danh mục và báo cáo đầu tư, tỷ suất sinh lời giản đơn thường dễ diễn giải hơn vì gắn trực tiếp với mức tăng giảm của giá trị vốn. Trong khi đó, trong phân tích chuỗi thời gian, tỷ suất sinh lời logarit cho phép tổng hợp nhiều kỳ một cách thuận tiện hơn, đồng thời thường giúp việc mô tả thống kê và mô hình hóa trở nên gọn hơn. Vì cuốn sách này quan tâm đến cấu trúc phân phối, biến động có điều kiện và dự báo rủi ro, cách viết bằng log return là lựa chọn hợp lý để duy trì nhất quán từ chương khái niệm đến chương thực nghiệm.

```{r}
#| label: fig-ch01-return-language
#| fig-cap: "Từ chuỗi giá sang tỷ suất sinh lời và trực giác về vùng đuôi trái"
#| fig-width: 8
#| fig-height: 5.6
#| echo: false
#| warning: false
#| message: false

library(ggplot2)
library(gridExtra)
library(tibble)

set.seed(20260523)

sim_returns <- c(NA_real_, rnorm(179, mean = 0.0004, sd = 0.012))
log_price <- log(100) + cumsum(ifelse(is.na(sim_returns), 0, sim_returns))

sim_df <- tibble(
  t = seq_along(log_price),
  price = exp(log_price),
  return = sim_returns
)

base_family <- "Arial"

p_price <- ggplot(sim_df, aes(x = t, y = price)) +
  geom_line(linewidth = 0.6, color = "black") +
  labs(
    title = "Chuỗi giá",
    x = "Thời điểm",
    y = "Giá"
  ) +
  theme_minimal(base_family = base_family, base_size = 11)

p_return <- ggplot(subset(sim_df, !is.na(return)), aes(x = return, fill = return < 0)) +
  geom_histogram(bins = 28, color = "white", linewidth = 0.2) +
  geom_vline(xintercept = 0, linetype = "dashed", linewidth = 0.5) +
  scale_fill_manual(values = c("TRUE" = "grey45", "FALSE" = "grey78"), guide = "none") +
  labs(
    title = "Phân phối tỷ suất sinh lời",
    x = "Tỷ suất sinh lời",
    y = "Tần suất"
  ) +
  theme_minimal(base_family = base_family, base_size = 11)

gridExtra::grid.arrange(p_price, p_return, ncol = 2)
```

Hình @fig-ch01-return-language cho thấy trực giác quan trọng nhất của chương mở đầu. Ở panel bên trái, chuỗi giá cho biết mức định giá của tài sản theo thời gian, nhưng không cho thấy trực tiếp quy mô lãi và lỗ tương đối của vị thế đầu tư. Ở panel bên phải, chuỗi tỷ suất sinh lời được đặt trên một thang đo thống kê thuận tiện hơn: phần bên trái của phân phối gắn với các kỳ sinh lời âm và vì vậy là điểm xuất phát tự nhiên của phân tích tổn thất.

Lý do thứ hai khiến tỷ suất sinh lời quan trọng hơn giá trong nghiên cứu rủi ro là đặc điểm thống kê của hai loại chuỗi. Chuỗi giá thường thay đổi mức nền theo thời gian, trong khi chuỗi tỷ suất sinh lời thường dao động quanh một mức trung tâm nhỏ hơn và vì vậy phù hợp hơn cho mô hình hóa thống kê. Nói ngắn gọn, giá là dữ liệu quan sát gốc, còn tỷ suất sinh lời là ngôn ngữ phân tích.

Từ góc nhìn quản trị rủi ro, sự chuyển đổi này còn tạo ra một lợi thế quan trọng khác: nó cho phép kết nối trực tiếp dữ liệu thị trường với bài toán tổn thất. Khi một nhà quản trị rủi ro đặt câu hỏi "trong một ngày xấu, khoản lỗ có thể lớn đến đâu?", câu hỏi đó thực chất đã ngầm chuyển từ giá sang tỷ suất sinh lời hoặc sang tổn thất. Vì thế, toàn bộ chuyên khảo này sẽ nhất quán xuất phát từ chuỗi tỷ suất sinh lời, sau đó diễn giải lại nó dưới dạng tổn thất khi cần phát biểu VaR hay ES.

### 1.2. Các đặc điểm thực nghiệm của chuỗi tỷ suất sinh lời

Khi đã chuyển dữ liệu giá thành dữ liệu tỷ suất sinh lời, câu hỏi tiếp theo không còn là “giá tăng hay giảm bao nhiêu”, mà là “phân phối của tỷ suất sinh lời có hình dạng như thế nào”. Phân tích rủi ro vì vậy bắt đầu từ phân phối của `r_t`: mức trung tâm của chuỗi ở đâu, độ phân tán lớn hay nhỏ, phân phối có cân đối không, và đặc biệt là xác suất xuất hiện các giá trị âm lớn đến mức nào.

Đối với nghiên cứu rủi ro đuôi, phần quan trọng nhất của phân phối không phải là trung tâm mà là đuôi trái. Nếu nhà đầu tư đang nắm giữ vị thế mua thông thường, các tỷ suất sinh lời âm lớn chính là nguồn của rủi ro thị trường. Đó là lý do cuốn sách này dùng cụm `rủi ro đuôi` để chỉ xác suất và mức độ nghiêm trọng của các quan sát nằm sâu ở phần đuôi trái của phân phối tỷ suất sinh lời.

Để làm rõ cầu nối từ tỷ suất sinh lời sang tổn thất, ta đặt:

$$
L_t = -r_t.
$$

Với quy ước này, một tỷ suất sinh lời âm trở thành một giá trị tổn thất dương. Nhờ đó, phần đuôi trái của phân phối tỷ suất sinh lời có thể được diễn giải tương đương như phần đuôi phải của phân phối tổn thất. Sự chuyển đổi ký hiệu này không phải là thủ thuật trình bày nhỏ; nó là bước cần thiết để các thước đo như VaR và ES có thể được phát biểu một cách rõ ràng ở các chương sau.

```{r}
#| label: tbl-ch01-risk-language
#| tbl-cap: "Ngôn ngữ cốt lõi của Chương 1"
#| echo: false
#| warning: false
#| message: false

library(knitr)

tibble::tibble(
  `Khái niệm` = c(
    "Tỷ suất sinh lời",
    "Tổn thất",
    "Volatility",
    "VaR",
    "Expected Shortfall (ES)"
  ),
  `Ký hiệu gợi ý` = c("r_t", "L_t = -r_t", "sigma hoặc sigma_t", "VaR_{alpha,t}", "ES_{alpha,t}"),
  `Cách hiểu ngắn` = c(
    "Mức thay đổi tương đối của giá trị đầu tư qua một kỳ",
    "Cách viết lại tỷ suất sinh lời để tập trung vào phía bất lợi",
    "Thước đo quy mô dao động của tỷ suất sinh lời",
    "Ngưỡng tổn thất ở một xác suất đuôi cho trước",
    "Mức tổn thất trung bình khi đã vượt qua ngưỡng VaR"
  ),
  `Vai trò trong cuốn sách` = c(
    "Dữ liệu đầu vào cơ sở cho toàn bộ phân tích",
    "Ngôn ngữ để phát biểu rủi ro đuôi",
    "Cầu nối từ phân phối sang mô hình động",
    "Thước đo ngưỡng rủi ro",
    "Thước đo độ nghiêm trọng của rủi ro đuôi"
  )
) |>
  knitr::kable(booktabs = TRUE, align = "llll")
```

Bảng @tbl-ch01-risk-language tóm tắt năm khái niệm sẽ được dùng lặp lại trong toàn bộ cuốn sách. Việc khóa ngôn ngữ ngay từ chương đầu có hai tác dụng. Thứ nhất, nó tránh sự nhập nhằng giữa tỷ suất sinh lời, tổn thất, volatility và thước đo rủi ro. Thứ hai, nó giúp người đọc theo dõi mạch lập luận liên tục từ mô tả phân phối đến mô hình hóa và đánh giá rủi ro.

Về mặt thực nghiệm, tài liệu kinh điển về chuỗi thời gian tài chính thường nhấn mạnh một nhóm đặc điểm lặp lại của tỷ suất sinh lời, còn gọi là các `stylized facts`. Thứ nhất, mức trung bình của tỷ suất sinh lời ngắn hạn thường nhỏ so với độ biến động của nó; điều này khiến các bài toán rủi ro quan tâm nhiều hơn đến phương sai, độ lệch và độ dày đuôi hơn là đến giá trị kỳ vọng ngắn hạn. Thứ hai, phân phối thực nghiệm của tỷ suất sinh lời thường có đuôi dày hơn phân phối chuẩn, tức là các quan sát cực đoan xuất hiện thường xuyên hơn so với trực giác Gaussian đơn giản [@Tsay2010; @Brooks2019]. Thứ ba, tỷ suất sinh lời bản thân nó có thể có tự tương quan yếu, nhưng bình phương của tỷ suất sinh lời hoặc trị tuyệt đối của tỷ suất sinh lời lại thường cho thấy tính dai dẳng rõ rệt, phản ánh hiện tượng `volatility clustering` mà chương sau sẽ phân tích sâu hơn [@Tsay2010; @CampbellLoMacKinlay1997].

Điểm đáng chú ý là literature sau năm 2020 không làm những regularities này trở nên lỗi thời. Trái lại, các nghiên cứu tái kiểm tra dữ liệu thị trường hiện đại cho thấy nhiều stylized facts kinh điển vẫn bền vững, dù cường độ của chúng có thể thay đổi theo tần suất lấy mẫu, mức độ phân mảnh thị trường và vi cấu trúc giao dịch. Chẳng hạn, @RatliffCrainVanOortKoehlerTivnan2025 khi xem xét lại bộ stylized facts của Cont trên dữ liệu intraday hiện đại vẫn tìm thấy bằng chứng mạnh cho phần lớn các regularities cốt lõi. Điều này củng cố trực giác quan trọng của chuyên khảo này: bài toán rủi ro đuôi không phải là một chủ đề chỉ phát sinh trong khủng hoảng, mà là hệ quả của chính cấu trúc xác suất thường trực của chuỗi tỷ suất sinh lời tài chính.

Nhóm đặc điểm này có hệ quả trực tiếp cho bài toán đo lường rủi ro. Nếu phân phối có đuôi dày, cách ước lượng dựa trên giả định chuẩn đơn giản có thể đánh giá thấp xác suất của các khoản lỗ lớn. Nếu biến động tập trung thành cụm theo thời gian, một thước đo rủi ro tĩnh sẽ khó phản ứng kịp với sự thay đổi của trạng thái thị trường. Nếu phân phối có lệch trái hoặc xuất hiện bất đối xứng, nhà quản trị rủi ro không thể chỉ dựa vào trung bình và phương sai để mô tả đầy đủ phần bất lợi của dữ liệu. Bởi vậy, ngay từ chương mở đầu, người đọc cần thấy rõ rằng dữ liệu tài chính không chỉ “nhiễu” hơn dữ liệu thông thường; nó có cấu trúc xác suất riêng, và chính cấu trúc đó buộc chúng ta phải xây dựng các mô hình rủi ro chuyên biệt.

Chương này chưa đi sâu vào kiểm định hay chẩn đoán các đặc điểm đó. Điều quan trọng ở đây là hiểu rằng rủi ro thị trường không chỉ liên quan đến “mức sinh lời trung bình”, mà còn liên quan đến hình dạng của phân phối và đến cách hình dạng đó thay đổi theo thời gian. Một điểm chung của nhiều nghiên cứu gần đây là chúng vẫn xem việc mô tả đúng các đặc điểm thực nghiệm của return data như điều kiện tiên quyết cho mọi nỗ lực forecast tail risk hoặc thiết kế thước đo rủi ro mạnh hơn. Nhận thức này sẽ là chiếc cầu nối tự nhiên sang Chương 2, nơi volatility không còn được xem là một con số tĩnh mà trở thành một quá trình có điều kiện.

### 1.3. Từ volatility đến rủi ro đuôi

Trong thực hành tài chính, volatility thường là thước đo đầu tiên được dùng để mô tả mức độ rủi ro của một chuỗi tỷ suất sinh lời. Theo trực giác đơn giản nhất, volatility càng cao thì các quan sát của `r_t` càng phân tán rộng quanh mức trung tâm, và tổn thất tiềm năng trong ngắn hạn càng khó kiểm soát. Ở mức cơ bản, volatility có thể được hiểu như độ lệch chuẩn của tỷ suất sinh lời:

$$
\sigma = \sqrt{Var(r_t)}.
$$

Volatility quan trọng vì nó cho biết quy mô dao động điển hình của chuỗi. Nếu độ lệch chuẩn tăng lên, khoảng dao động thông thường của tỷ suất sinh lời cũng mở rộng, và vì vậy miền tổn thất tiềm năng thường trở nên lớn hơn. Trong thực tiễn ngân hàng, công ty chứng khoán hay quản trị danh mục, volatility vì thế thường được dùng như một chỉ báo cảnh báo sớm về môi trường thị trường đang yên ổn hay đang căng thẳng. Nhiều quy trình nội bộ, từ giới hạn giao dịch đến điều chỉnh tài sản thế chấp, đều phản ứng mạnh với sự thay đổi của volatility.

Tuy nhiên, cần nhấn mạnh ngay từ chương đầu rằng volatility chỉ là thước đo quy mô dao động, chứ chưa phải là toàn bộ câu trả lời cho rủi ro đuôi. Hai phân phối có cùng volatility vẫn có thể hàm chứa mức rủi ro đuôi rất khác nhau nếu chúng khác nhau về độ lệch, độ dày đuôi hoặc động học theo thời gian. Nói cách khác, volatility giúp xác định “thang đo” của rủi ro, nhưng chưa đủ để mô tả đầy đủ xác suất xuất hiện các khoản lỗ cực đoan.

Điểm này có thể thấy rõ qua một so sánh khái niệm đơn giản. Một phân phối chuẩn và một phân phối Student-t có thể được chuẩn hóa để có cùng phương sai, nhưng phân phối Student-t vẫn tạo ra xác suất xuất hiện những quan sát ở rất xa trung tâm lớn hơn đáng kể. Tương tự, hai chuỗi có cùng volatility vô điều kiện vẫn có thể tạo ra đánh giá rủi ro khác nhau nếu một chuỗi thể hiện cụm biến động mạnh và chuỗi kia thì không. Nói cách khác, cùng một mức dao động trung bình không đồng nghĩa với cùng một mức rủi ro đuôi. Đây là một trong những lý do căn bản khiến phân tích rủi ro phải đi xa hơn mô hình trung bình-phương sai truyền thống và chuyển sang các thước đo hướng trực tiếp vào vùng tổn thất cực đoan [@Jorion2007; @AcerbiTasche2002].

Điểm này đặc biệt quan trọng đối với cấu trúc của cuốn sách. Nếu chỉ nhìn vào volatility vô điều kiện, người đọc có thể kết luận rằng rủi ro chỉ tăng hoặc giảm như một con số trung bình. Nhưng trong dữ liệu tài chính, mức biến động thường thay đổi theo thời gian, và các giai đoạn biến động mạnh thường đi kèm với xác suất tổn thất lớn hơn. Vì vậy, bước tiếp theo hợp lý không phải là liệt kê thật nhiều cách đo volatility, mà là chuyển sang câu hỏi động hơn: volatility vận động theo thời gian như thế nào, và sự vận động đó ảnh hưởng ra sao đến đo lường rủi ro đuôi?

Đây cũng là lý do Chương 2 sẽ tập trung vào biến động có điều kiện. Chương 1 chỉ cần xác lập rằng volatility là một ngôn ngữ đo quy mô rủi ro, đồng thời nhắc rõ rằng rủi ro đuôi còn phụ thuộc vào phần đuôi của phân phối và vào cách phân phối đó thay đổi trong các trạng thái thị trường khác nhau. Nói ngắn gọn, volatility là đầu vào cần thiết cho nhiều mô hình rủi ro, nhưng bản thân nó chưa thể là đích đến của toàn bộ bài toán.

### 1.4. VaR và Expected Shortfall như ngôn ngữ của rủi ro đuôi

Sau khi đã có ngôn ngữ về tỷ suất sinh lời, tổn thất, phân phối và volatility, ta có thể phát biểu trực giác của giá trị chịu rủi ro (Value-at-Risk, VaR). Với một xác suất đuôi `alpha`, $VaR_{\alpha,t}$ là ngưỡng tổn thất sao cho xác suất khoản lỗ ở kỳ kế tiếp vượt quá ngưỡng đó bằng $\alpha$. Nếu viết trên biến tổn thất $L_{t+1}$, ý tưởng này có thể được tóm tắt bởi

$$
P(L_{t+1} > VaR_{\alpha,t}) = \alpha.
$$

Điểm cần giữ ở chương mở đầu không phải là một họ công thức cụ thể, mà là ý nghĩa của VaR như một ngưỡng cảnh báo. VaR trả lời câu hỏi: trong điều kiện hiện tại, tổn thất có thể lớn đến mức nào nếu ta chỉ nhìn vào một vùng xác suất đuôi đã chọn trước? Chính vì vậy, VaR là cách nói gọn về rủi ro đuôi, chứ không chỉ là một con số kỹ thuật.

Khi nói đến VaR, người đọc cũng cần quen với hai cách phát biểu tương đương nhưng dễ gây nhầm lẫn. Một số tài liệu nói `VaR 99%`, tức là mức tin cậy 99%; một số tài liệu khác nói xác suất đuôi 1%, tức là $\alpha = 0.01$. Hai cách nói này chỉ khác nhau ở góc nhìn. Trong chuyên khảo này, ta ưu tiên cách viết bằng xác suất đuôi $\alpha$ vì nó làm nổi bật trực tiếp phần xác suất mà mô hình đang cố kiểm soát. Điều đó đặc biệt hữu ích khi chuyển sang các chương về kiểm định ngược, nơi câu hỏi cốt lõi là tần suất vi phạm VaR có phù hợp với xác suất đuôi đã chọn hay không.

VaR có sức mạnh giao tiếp lớn vì nó nén được một vấn đề phức tạp thành một ngưỡng duy nhất. Một nhà quản trị rủi ro có thể dùng VaR để trả lời những câu hỏi thực tiễn như: với mức độ tin cậy đã chọn, khoản lỗ một ngày của danh mục không nên vượt quá bao nhiêu; nếu ngưỡng này bị vi phạm quá thường xuyên thì mô hình đang có vấn đề gì; và khi thị trường bước vào trạng thái bất ổn, VaR cần thay đổi nhanh đến mức nào để phản ánh môi trường rủi ro mới. Chính khả năng kết nối giữa ngôn ngữ xác suất và quyết định quản trị khiến VaR trở thành một công cụ trung tâm trong thực hành đo lường rủi ro [@Jorion2007; @Choudhry2013].

Tuy nhiên, VaR vẫn chưa mô tả đầy đủ độ nghiêm trọng của các kịch bản xấu nhất. Một khi khoản lỗ đã vượt qua ngưỡng VaR, người quản trị rủi ro vẫn cần biết mức lỗ trung bình trong vùng vượt ngưỡng đó là bao nhiêu. Đây là vai trò của Expected Shortfall (ES), được định nghĩa trên biến tổn thất bởi

$$
ES_{\alpha,t} = E(L_{t+1} \mid L_{t+1} > VaR_{\alpha,t}).
$$

Nếu VaR cho biết vị trí bắt đầu của vùng tổn thất cực đoan, thì ES cho biết mức độ nghiêm trọng trung bình bên trong vùng đó. Vì vậy, VaR và ES không nên được hiểu như hai khái niệm cạnh tranh tuyệt đối. Trong logic của cuốn sách này, VaR là ngưỡng rủi ro, còn ES là thước đo độ sâu của vùng rủi ro đuôi.

Literature gần đây càng làm rõ hơn sự bổ sung đó. Nhiều nghiên cứu so sánh mô hình rủi ro hiện nay không còn đánh giá VaR như một đích đến duy nhất, mà đặt VaR cạnh ES, expectile hoặc các scoring rule hướng đuôi để phân biệt giữa `đúng về tần suất` và `đúng về mức độ nghiêm trọng` [@CandiaHerrera2024]. Đây là dấu hiệu cho thấy ngôn ngữ quản trị rủi ro hiện đại đã dịch chuyển từ việc chỉ hỏi “vi phạm có xảy ra hay không” sang việc hỏi thêm “nếu vi phạm xảy ra thì tổn thất sâu đến đâu”. Chương mở đầu chưa cần đi vào các kỹ thuật đánh giá đó, nhưng cần đặt rõ lý do vì sao ES phải được giữ hiện diện ngay từ đầu thay vì chỉ xuất hiện như một phụ lục của VaR.

Sự bổ sung này có ý nghĩa phương pháp rất lớn. Hai mô hình có thể cho cùng số lần vi phạm VaR trong mẫu kiểm tra, nhưng mức tổn thất sau khi vi phạm có thể khác nhau đáng kể. Một mô hình vì thế có thể “đúng” về tần suất nhưng vẫn “yếu” về mức độ bảo vệ trước các cú sốc lớn. ES giúp đưa chiều sâu của tổn thất trở lại trung tâm của phân tích, nhờ đó làm cho đánh giá rủi ro bớt phụ thuộc vào một ngưỡng duy nhất. Trong văn liệu rủi ro định lượng, đây là một lý do quan trọng khiến ES được xem là thước đo bổ sung thiết yếu cho VaR, đặc biệt khi mối quan tâm chính là phần đuôi của phân phối tổn thất [@AcerbiTasche2002; @McNeilFrey2000].

Việc chuyển từ volatility sang VaR và ES cũng giúp nhìn rõ cấu trúc của bài toán rủi ro thị trường. Muốn ước lượng VaR hoặc ES một cách đáng tin cậy, nhà nghiên cứu cần ít nhất ba khối thông tin: dữ liệu tỷ suất sinh lời hoặc tổn thất, quy mô dao động của chuỗi, và giả định về phần đuôi hoặc phân phối của chuỗi. Một số phương pháp nhấn mạnh trực tiếp vào dữ liệu quá khứ, một số phương pháp nhấn mạnh vào giả định phân phối, và một số phương pháp khác kết hợp biến động có điều kiện với mô hình hóa đuôi. Chương 1 dừng lại ở trực giác này. Nó chưa trả lời mô hình nào là tốt nhất, cũng chưa phân loại đầy đủ các họ mô hình VaR/ES. Hai nhiệm vụ đó sẽ được dành cho các chương sau.

### 1.5. Từ ngôn ngữ rủi ro đến bài toán lựa chọn mô hình

Khi rủi ro thị trường được phát biểu bằng ngôn ngữ của đuôi phân phối, việc lựa chọn mô hình không còn là một quyết định thuần kỹ thuật. Mỗi mô hình hàm chứa một cách nhìn khác nhau về dữ liệu: mô hình nào được phép học nhiều hơn từ quá khứ, mô hình nào áp đặt cấu trúc phân phối chặt hơn, mô hình nào nhạy hơn với cú sốc mới, và mô hình nào coi các quan sát cực trị là tín hiệu trung tâm thay vì ngoại lệ. Vì vậy, từ thời điểm chương này xác lập rủi ro như một bài toán về phân phối có điều kiện và tổn thất ở vùng đuôi, cuốn sách đồng thời cũng đã đặt ra một bài toán thứ hai: phải đánh giá mô hình trên tiêu chí nào thì mới phù hợp với mục tiêu quản trị rủi ro.

Ở mức khái quát, có thể hình dung ba trục lựa chọn xuất hiện ngay từ chương mở đầu. Trục thứ nhất là trục dữ liệu: mô hình dựa chủ yếu vào lịch sử gần đây hay vào toàn bộ mẫu; nó xem cú sốc mới là tín hiệu mạnh hay chỉ là nhiễu tạm thời. Trục thứ hai là trục phân phối: mô hình giả định sai số gần chuẩn, cho phép đuôi dày, hay đi thẳng vào phần đuôi bằng các kỹ thuật cực trị. Trục thứ ba là trục ra quyết định: người sử dụng cần một ngưỡng cảnh báo dễ truyền đạt, một thước đo độ sâu tổn thất, hay một hệ thống đánh giá mô hình có thể đứng vững dưới kiểm định ngoài mẫu. Ba trục này là lý do vì sao các chương sau không thể chỉ liệt kê công thức; chúng phải được tổ chức như một tiến trình lựa chọn giữa các kiến trúc mô hình cạnh tranh.

Điểm này giúp thấy rõ hơn đóng góp riêng của VaR và ES. Hai thước đo này có sức mạnh vì chúng nén được một bài toán xác suất phức tạp thành ngôn ngữ phục vụ quyết định. Nhưng chính vì sự nén đó, chúng cũng che đi một phần cấu trúc của thế giới dữ liệu. Cùng một giá trị VaR có thể được tạo ra từ những mô hình rất khác nhau về giả định, về động học volatility hay về hình dạng đuôi. Tương tự, cùng một số lần vi phạm VaR chưa nói hết liệu mô hình có đánh giá đúng mức độ nghiêm trọng của các cú sốc hay không. Nói cách khác, ngôn ngữ rủi ro càng cô đọng thì yêu cầu đối với kỷ luật mô hình hóa và đánh giá mô hình càng cao [@Jorion2007; @AcerbiTasche2002].

Từ góc nhìn phương pháp luận, đây là nơi chuyên khảo này khác với một bản giới thiệu rút gọn về VaR. Một tài liệu nhập môn có thể dừng ở việc định nghĩa VaR, minh họa một vài cách tính và nêu trực giác về tổn thất cực đoan. Nhưng một chuyên khảo ứng dụng về volatility, VaR và ES không thể dừng ở đó, bởi mục tiêu của nó không chỉ là gọi tên rủi ro mà còn là phân biệt các cách đo rủi ro và hậu quả của việc đo sai rủi ro. Khi chuyển sang Chương 2, Chương 3 và Chương 4, cuốn sách sẽ liên tục quay lại câu hỏi ngầm đã được đặt ra ở đây: mô hình nào chỉ mô tả tốt bề rộng của phân phối, mô hình nào đi sâu hơn vào phần đuôi, và mô hình nào đủ đáng tin để dùng trong bối cảnh dự báo và kiểm định. Chính việc literature gần đây ngày càng nhấn mạnh đánh giá joint VaR-ES và so sánh nhiều kiến trúc đuôi khác nhau càng làm cho câu hỏi này trở nên thiết thực hơn, chứ không chỉ mang tính học thuật [@CandiaHerrera2024].

Lập luận này đặc biệt quan trọng đối với các thị trường mà trạng thái rủi ro có thể thay đổi nhanh và nơi các giai đoạn yên ắng dễ bị phá vỡ bởi những cú sốc lớn. Trong các bối cảnh như vậy, sai lầm phổ biến không phải là không có thước đo rủi ro, mà là dùng một thước đo quá tĩnh cho một hiện tượng quá động, hoặc dùng một giả định phân phối quá thuận tiện cho một phần đuôi vốn không thuận tiện. Vì thế, ngay từ chương mở đầu, người đọc cần được chuẩn bị để nhìn các con số rủi ro như kết quả của một chuỗi lựa chọn mô hình, chứ không phải như những đại lượng “tự nhiên” bật ra từ dữ liệu.

Nhìn theo toàn bộ kiến trúc cuốn sách, Chương 1 vì vậy không chỉ làm nhiệm vụ định nghĩa. Nó còn thiết lập chuẩn đọc cho các chương sau. Người đọc được mời tiếp cận volatility như một cơ chế giãn nở của phân phối, tiếp cận VaR như một ngưỡng tổn thất có điều kiện, tiếp cận ES như một thước đo chiều sâu của vùng vượt ngưỡng, và tiếp cận mọi con số rủi ro như một phát biểu luôn gắn với giả định. Một khi chuẩn đọc này được chấp nhận, việc bước sang các chương về biến động có điều kiện, bản đồ mô hình VaR/ES và thiết kế kiểm định ngược sẽ trở nên tự nhiên hơn nhiều.

## Tóm lược và cầu nối sang Chương 2

Chương mở đầu đã xác lập bốn điểm nền tảng cho toàn bộ chuyên khảo. Thứ nhất, phân tích rủi ro thị trường phải đi từ chuỗi giá sang chuỗi tỷ suất sinh lời. Thứ hai, phần đuôi trái của phân phối tỷ suất sinh lời là nơi rủi ro đuôi xuất hiện, và việc chuyển sang biến tổn thất giúp phát biểu bài toán này rõ hơn. Thứ ba, volatility là thước đo quy mô rủi ro quan trọng nhưng không đủ để mô tả toàn bộ rủi ro đuôi. Thứ tư, VaR và ES cung cấp ngôn ngữ súc tích để tóm tắt ngưỡng tổn thất và mức độ nghiêm trọng của vùng tổn thất cực đoan.

Một kết luận quan trọng hơn nằm phía sau bốn điểm này: dữ liệu tài chính chứa những đặc điểm xác suất khiến bài toán đo lường rủi ro không thể giải quyết chỉ bằng trực giác tuyến tính hay bằng giả định phân phối quá đơn giản. Đuôi dày, cụm biến động, bất đối xứng và trạng thái thị trường thay đổi theo thời gian là những lý do cốt lõi khiến việc mô hình hóa rủi ro đòi hỏi một ngôn ngữ chuyên biệt. Chính ngôn ngữ đó được dựng lên ở chương này.

Từ đây, câu hỏi hợp lý tiếp theo là: nếu volatility thay đổi theo thời gian, thì ta phải mô hình hóa sự thay đổi đó như thế nào trước khi bước vào bài toán VaR và ES? Chương 2 trả lời câu hỏi này bằng cách chuyển từ volatility như một thước đo tĩnh sang biến động có điều kiện như một đầu vào động cho đo lường rủi ro đuôi.
