# Từ biến động có điều kiện đến thước đo rủi ro đuôi

## Vai trò của chương trong cuốn sách

Chương này là cầu nối lý thuyết giữa volatility models và các thước đo rủi ro đuôi. Nó giữ vai trò giải thích vì sao volatility forecast quan trọng, nhưng đồng thời vì sao chỉ nhìn volatility là chưa đủ để mô tả đầy đủ phần đuôi của phân phối lỗ.

Nếu Chương 1 đã xây dựng ngôn ngữ về tỷ suất sinh lời, tổn thất, VaR và Expected Shortfall (ES), thì Chương 2 làm rõ thành phần động học của bài toán: rủi ro thay đổi theo thời gian như thế nào, và ta phải đo hoặc dự báo sự thay đổi đó ra sao. Vì vậy, đây là chương mà người đọc chuyển từ trực giác về phân phối sang tư duy mô hình hóa có điều kiện. Cách chuyển này đặc biệt quan trọng trong các tài liệu kinh tế lượng tài chính ứng dụng, nơi volatility không được xem như một đặc tính tĩnh của tài sản mà như một quá trình vận động theo trạng thái thị trường [@Tsay2010; @Brooks2019]. Các tổng quan và horse race gần đây cho thấy chủ đề này hiện còn được mở rộng sang realized volatility, implied volatility và machine learning, nhưng đồng thời cũng nhấn mạnh rằng các benchmark kinh tế lượng cổ điển vẫn rất khó bị thay thế một cách hệ thống [@GunnarssonIsernKaloudisRisstadVigdelWestgaard2024; @BrancoRubesamZevallos2024; @LeushuisPetkov2026].

## Mục tiêu phân tích của chương

Sau chương này, người đọc cần nắm được:

1. giải thích vì sao volatility là một đại lượng tiềm ẩn, không quan sát trực tiếp từ thị trường;
2. phân biệt biến động không điều kiện và biến động có điều kiện trong chuỗi tỷ suất sinh lời;
3. so sánh logic, ưu điểm và giới hạn của historical volatility, rolling volatility, EWMA và GARCH;
4. diễn giải ý nghĩa của các tham số cốt lõi trong EWMA và GARCH đối với tốc độ phản ứng và mức độ dai dẳng của rủi ro;
5. giải thích vì sao volatility forecast là đầu vào quan trọng cho VaR/ES nhưng không thể tự nó giải quyết trọn vẹn bài toán rủi ro đuôi.

## Đóng góp cho luận điểm trung tâm

Chương này chuẩn bị lập luận rằng chất lượng của VaR và Expected Shortfall phụ thuộc đồng thời vào động học biến động, giả định phân phối và thiết kế đánh giá mô hình.

Chương này triển khai lập luận đó theo năm bước. Trước hết, nó làm rõ volatility là một đại lượng không quan sát trực tiếp mà phải được ước lượng từ dữ liệu tỷ suất sinh lời. Tiếp đó, chương này đi từ các thước đo đơn giản như rolling volatility sang EWMA để cho thấy vì sao mức độ dao động phải được cập nhật theo thông tin mới. Trên nền đó, nó giới thiệu logic của ARCH/GARCH như khuôn khổ kinh tế lượng cho biến động có điều kiện, nhưng không biến phần này thành một danh mục dài các biến thể. Sau đó, chương này giải thích cách volatility forecast đi vào bài toán VaR/ES thông qua phân phối có điều kiện. Cuối cùng, chương này đặt implied volatility và realized volatility vào đúng vị trí của chúng: những nguồn thông tin hoặc proxy hữu ích, nhưng không thay thế cho việc hiểu bản chất của mô hình volatility.

### 2.1. Volatility như một đối tượng không quan sát trực tiếp

Từ Chương 1, người đọc đã thấy volatility là thước đo quy mô dao động của tỷ suất sinh lời. Tuy nhiên, khác với giá hay tỷ suất sinh lời, volatility không phải là đại lượng quan sát trực tiếp trên thị trường. Nhà nghiên cứu không nhìn thấy $\sigma_t$ như nhìn thấy $P_t$ hay $r_t$; thay vào đó, volatility phải được suy ra từ dữ liệu, từ cấu trúc thống kê của chuỗi tỷ suất sinh lời và từ giả định mô hình.

Điều này có một hệ quả phương pháp rất quan trọng. Khi nói “volatility tăng” hay “volatility forecast tốt”, ta thực chất đang nói về một đại lượng được suy luận chứ không phải được quan sát trực tiếp như giá đóng cửa. Vì vậy, đánh giá một mô hình volatility luôn gắn với câu hỏi: mô hình đó đang cố tái tạo cái gì? Trong một số bối cảnh, nhà phân tích dùng độ lệch chuẩn mẫu như một đại diện thô. Trong bối cảnh khác, họ dùng proxy từ dữ liệu tần suất cao hoặc từ giá quyền chọn. Nhưng trong mọi trường hợp, volatility vẫn là biến tiềm ẩn, và mô hình chỉ cung cấp một cách xấp xỉ có cấu trúc để đọc biến tiềm ẩn đó [@Tsay2010; @Tsay2013].

Điểm khởi đầu đơn giản nhất là xem volatility như độ lệch chuẩn của chuỗi tỷ suất sinh lời:

$$
\sigma = \sqrt{Var(r_t)}.
$$

Nếu ước lượng từ mẫu quan sát, volatility lịch sử có thể được biểu diễn như một độ lệch chuẩn mẫu của tỷ suất sinh lời trong quá khứ. Cách làm này trực quan và hữu ích như một benchmark ban đầu. Tuy nhiên, nó hàm ý rằng rủi ro được mô tả bằng một con số gần như cố định cho cả giai đoạn. Với dữ liệu tài chính, đây là một giả định mạnh, bởi các chuỗi tỷ suất sinh lời thường có giai đoạn yên ắng xen kẽ với giai đoạn biến động mạnh.

Nói cách khác, volatility có thể được nhìn theo hai tầng. Ở tầng đơn giản nhất, ta có biến động không điều kiện (unconditional volatility), tức một thước đo bình quân cho toàn bộ mẫu. Ở tầng quan trọng hơn đối với quản trị rủi ro, ta quan tâm đến biến động có điều kiện, tức mức dao động hiện tại phụ thuộc vào thông tin có sẵn đến thời điểm trước đó. Chính sự chuyển từ nhìn volatility như một con số tĩnh sang một đại lượng động là bước cầu nối giữa mô tả dữ liệu và đo lường rủi ro đuôi.

Từ góc nhìn quản trị rủi ro, sự phân biệt này không chỉ có ý nghĩa lý thuyết. Một tổ chức tài chính có thể chấp nhận dùng volatility không điều kiện để mô tả mức rủi ro bình quân của một tài sản trong báo cáo tổng quan dài hạn. Nhưng nếu mục tiêu là thiết lập hạn mức giao dịch, tính VaR hằng ngày hay đánh giá mức độ căng thẳng của thị trường ở thời điểm hiện tại, volatility có điều kiện mới là đối tượng phù hợp hơn. Bởi vậy, Chương 2 không chỉ trả lời “đo volatility như thế nào” mà còn ngầm trả lời “đo volatility cho mục đích quyết định nào”.

Literature gần đây làm cho phân biệt này trở nên rõ hơn nữa. Một mặt, realized-volatility research sau 2020 khai thác dữ liệu tần suất cao và các kiến trúc dự báo ngày càng phong phú để tiếp cận volatility như một đại lượng có thể được đo gần trực tiếp hơn trong thực nghiệm [@GunnarssonIsernKaloudisRisstadVigdelWestgaard2024; @LeushuisPetkov2026]. Mặt khác, trong nhiều bài toán quản trị rủi ro vận hành hằng ngày, volatility vẫn phải được suy luận từ dữ liệu đóng cửa hoặc từ một cấu trúc điều kiện gọn hơn, khiến các mô hình kiểu EWMA và GARCH tiếp tục giữ vai trò trung tâm. Nói cách khác, càng đi sâu vào literature hiện đại, ta càng thấy rằng không có một khái niệm volatility duy nhất, mà có nhiều lớp đo lường và dự báo phục vụ các mục tiêu khác nhau.

### 2.2. Từ rolling volatility đến EWMA

Một cải tiến trực quan so với volatility toàn mẫu là chỉ sử dụng một cửa sổ dữ liệu gần hiện tại để ước lượng rủi ro. Nếu độ dài cửa sổ là $m$, rolling volatility tại thời điểm $t$ có thể được viết dưới dạng:

$$
\hat{\sigma}_t^2
=
\frac{1}{m-1}
\sum_{i=0}^{m-1}
\left(r_{t-i} - \bar{r}_{t,m}\right)^2,
$$

trong đó $\bar{r}_{t,m}$ là tỷ suất sinh lời trung bình trong $m$ quan sát gần nhất.

Rolling volatility tốt hơn volatility toàn mẫu ở chỗ nó cho phép rủi ro thay đổi theo thời gian. Cửa sổ ngắn phản ứng nhanh hơn với cú sốc mới; cửa sổ dài tạo đường volatility mượt hơn nhưng có độ trễ lớn hơn. Vì vậy, rolling volatility luôn đi kèm một đánh đổi giữa độ nhạy và độ ổn định.

Đánh đổi này có ý nghĩa thực tiễn khá rõ. Nếu mục tiêu là giám sát rủi ro hằng ngày của một danh mục giao dịch, một cửa sổ quá dài có thể khiến mô hình phản ứng chậm với giai đoạn căng thẳng mới xuất hiện. Ngược lại, nếu mục tiêu là tạo một thước đo volatility đủ ổn định để làm đầu vào cho so sánh mô hình hoặc báo cáo quản trị định kỳ, cửa sổ quá ngắn có thể làm tín hiệu nhiễu hơn cần thiết. Bởi vậy, lựa chọn độ dài cửa sổ không nên bị xem là thao tác kỹ thuật tùy ý; nó phải phù hợp với chân trời dự báo, tần suất ra quyết định và mức độ nhạy mà nhà quản trị rủi ro mong muốn.

Tuy nhiên, rolling volatility vẫn có một hạn chế nền tảng: mọi quan sát trong cửa sổ được đối xử như nhau. Một cú sốc vừa xảy ra hôm qua và một cú sốc xảy ra từ đầu cửa sổ có cùng trọng số, trong khi một quan sát vừa rơi khỏi cửa sổ thì mất toàn bộ ảnh hưởng. Nếu mục tiêu là theo dõi rủi ro ngắn hạn, cách gán trọng số bằng nhau như vậy thường quá cơ học.

EWMA khắc phục một phần hạn chế đó bằng cách gán trọng số giảm dần theo thời gian. Dạng cập nhật quen thuộc của EWMA là:

$$
\hat{\sigma}_t^2
=
\lambda \hat{\sigma}_{t-1}^2 + (1-\lambda)r_{t-1}^2,
\qquad 0<\lambda<1.
$$

Trong công thức này, $\lambda$ là hệ số suy giảm. Nếu $\lambda$ lớn, mô hình ghi nhớ quá khứ lâu hơn và phản ứng chậm hơn với thông tin mới. Nếu $\lambda$ nhỏ, cú sốc mới nhất có trọng số lớn hơn và volatility phản ứng nhanh hơn.

Một cách nhìn trực quan hơn là khai triển công thức đệ quy:

$$
\hat{\sigma}_t^2
=
(1-\lambda)\sum_{j=1}^{\infty}\lambda^{j-1}r_{t-j}^2.
$$

Lúc này, EWMA có thể được hiểu như một trung bình trượt với trọng số thay đổi: quan sát càng gần hiện tại thì càng có vai trò lớn hơn trong volatility dự báo. Đó là lý do EWMA thường được xem như bước đệm tự nhiên từ rolling volatility sang các mô hình phương sai có điều kiện đầy đủ hơn.

Trong thực hành, EWMA còn quan trọng vì nó là một trong những cấu trúc đơn giản nhất biến ý tưởng “rủi ro mới quan trọng hơn rủi ro cũ” thành một quy tắc cập nhật rõ ràng. Tinh thần này gắn với họ phương pháp RiskMetrics, nơi volatility được cập nhật nhanh, gọn và phù hợp với nhu cầu đo lường rủi ro thị trường ngắn hạn [@RiskMetrics1996]. Chính vì thế, ngay cả khi các mô hình GARCH phong phú hơn đã trở nên phổ biến, EWMA vẫn giữ vai trò benchmark rất hữu ích: nó đủ đơn giản để dễ diễn giải, nhưng đã vượt xa historical volatility ở khả năng phản ứng theo thời gian.

```{r}
#| label: fig-ch02-ewma-weights
#| fig-cap: "Trọng số EWMA giảm dần theo độ trễ của cú sốc"
#| fig-width: 8
#| fig-height: 4.8
#| echo: false
#| warning: false
#| message: false

library(ggplot2)
library(scales)
library(tibble)

base_family <- "Arial"

lambda_values <- c(0.90, 0.94, 0.97)
lag_max <- 70

weight_df <- expand.grid(
  lag = 1:lag_max,
  lambda = lambda_values
) |>
  tibble::as_tibble() |>
  dplyr::mutate(
    weight = (1 - lambda) * lambda^(lag - 1),
    lambda_label = paste0("lambda = ", lambda)
  )

ggplot(weight_df, aes(x = lag, y = weight, color = lambda_label, linetype = lambda_label)) +
  geom_line(linewidth = 0.8) +
  scale_y_continuous(labels = scales::percent_format(accuracy = 0.1)) +
  scale_color_manual(values = c(
    "lambda = 0.9" = "black",
    "lambda = 0.94" = "grey35",
    "lambda = 0.97" = "grey60"
  )) +
  scale_linetype_manual(values = c(
    "lambda = 0.9" = "solid",
    "lambda = 0.94" = "longdash",
    "lambda = 0.97" = "dotdash"
  )) +
  labs(
    title = "Lambda càng lớn thì ký ức của mô hình càng dài",
    subtitle = "EWMA đặt trọng số lớn hơn cho cú sốc gần hiện tại và giảm dần trọng số của cú sốc xa hơn",
    x = "Độ trễ của cú sốc",
    y = "Trọng số",
    color = NULL,
    linetype = NULL
  ) +
  theme_minimal(base_family = base_family, base_size = 12)
```

Hình @fig-ch02-ewma-weights cho thấy trực giác chính của EWMA. So với rolling volatility, EWMA không tạo ra một đường cắt cứng giữa “quan sát còn trong cửa sổ” và “quan sát đã hết tác dụng”. Thay vào đó, ảnh hưởng của cú sốc giảm dần theo thời gian. Chính cơ chế cập nhật liên tục này làm cho EWMA phù hợp hơn với một môi trường rủi ro thay đổi nhanh.

Nếu cần diễn giải $\lambda$ theo thời gian, người ta thường dùng chu kỳ bán rã (half-life), tức số kỳ cần để trọng số của một cú sốc giảm còn một nửa. Công thức thường dùng là:

$$
h = \frac{\ln(0.5)}{\ln(\lambda)}.
$$

Khái niệm này không làm thay đổi bản chất của EWMA, nhưng giúp người đọc hiểu rõ hơn mức độ “ghi nhớ quá khứ” của mô hình. Khi $\lambda$ tiến gần 1, half-life tăng lên và mô hình phản ứng chậm hơn; khi $\lambda$ nhỏ hơn, half-life ngắn lại và thông tin mới được nhấn mạnh hơn.

```{r}
#| label: tbl-ch02-ewma-half-life
#| tbl-cap: "Chu kỳ bán rã của EWMA với một số giá trị lambda minh họa"
#| echo: false
#| warning: false
#| message: false

library(knitr)

tibble::tibble(
  `Lambda` = c("0.90", "0.94", "0.97"),
  `Half-life xấp xỉ (kỳ)` = c(
    round(log(0.5) / log(0.90), 1),
    round(log(0.5) / log(0.94), 1),
    round(log(0.5) / log(0.97), 1)
  ),
  `Diễn giải ngắn` = c(
    "Phản ứng tương đối nhanh với cú sốc mới",
    "Mức cân bằng thường dùng trong thực hành benchmark",
    "Ghi nhớ quá khứ lâu, đường volatility mượt hơn"
  )
) |>
  knitr::kable(booktabs = TRUE, align = "lll")
```

Bảng @tbl-ch02-ewma-half-life giúp biến tham số $\lambda$ từ một ký hiệu trừu tượng thành một ý niệm thời gian cụ thể. Đối với người đọc thiên về ứng dụng, đây là một cách diễn giải hữu ích hơn nhiều so với việc chỉ nói rằng “lambda lớn thì mô hình mượt hơn”. Trong thực hành, chọn $\lambda$ thực chất là chọn cách đánh đổi giữa tính ổn định và tốc độ phản ứng của thước đo rủi ro.

### 2.3. GARCH và logic biến động có điều kiện

EWMA đã đưa vào ý tưởng quan trọng rằng volatility hiện tại phụ thuộc vào cú sốc quá khứ. Tuy nhiên, EWMA vẫn là một quy tắc cập nhật hơn là một mô hình kinh tế lượng đầy đủ. Để mô tả rõ hơn cấu trúc của volatility có điều kiện, ta chuyển sang họ mô hình ARCH/GARCH.

Một dạng viết chung của bài toán là:

$$
r_t = \mu_t + \varepsilon_t,
\qquad
\varepsilon_t = \sigma_t z_t,
$$

trong đó $\mu_t$ là kỳ vọng có điều kiện, $\varepsilon_t$ là cú sốc không dự báo được, $\sigma_t^2$ là phương sai có điều kiện, và $z_t$ là sai số chuẩn hóa với kỳ vọng bằng 0 và phương sai bằng 1. Cấu trúc này làm rõ điểm mấu chốt: volatility hiện tại không bị xem là cố định, mà là một biến trạng thái thay đổi theo thông tin quá khứ.

Về mặt lịch sử tư tưởng, ARCH của Engle và GARCH của Bollerslev đánh dấu bước chuyển quan trọng trong kinh tế lượng tài chính: thay vì xem phương sai như nhiễu nền không đáng chú ý, mô hình bắt đầu coi phương sai là một đối tượng cần được giải thích và dự báo [@Engle1982; @Bollerslev1986]. Đối với bài toán rủi ro, đây là bước ngoặt vì VaR và ES không chỉ phụ thuộc vào mức sinh lời trung bình mà còn phụ thuộc mạnh vào cách độ phân tán của phân phối thay đổi qua các trạng thái thị trường.

Trước khi dùng ARCH/GARCH, điều cần quan sát là liệu dữ liệu có bằng chứng cho thấy phương sai thay đổi có điều kiện hay không. Trong thực hành, hiện tượng hiệu ứng ARCH (ARCH effect) thường được nhận diện khi bình phương tỷ suất sinh lời hoặc bình phương phần dư vẫn mang tính phụ thuộc theo thời gian. Về trực giác, điều đó có nghĩa là một giai đoạn biến động mạnh thường được nối tiếp bởi một giai đoạn còn nhiều bất định, thay vì rủi ro quay ngay về mức trung bình.

Mô hình ARCH diễn đạt ý tưởng này bằng cách để phương sai có điều kiện phụ thuộc vào bình phương cú sốc trong quá khứ:

$$
\sigma_t^2
=
\omega + \alpha_1 \varepsilon_{t-1}^2 + \cdots + \alpha_q \varepsilon_{t-q}^2.
$$

Ý nghĩa kinh tế khá trực tiếp: cú sốc lớn trong quá khứ làm volatility hiện tại tăng lên. Tuy nhiên, với nhiều chuỗi tài chính, volatility có tính dai dẳng cao; nếu chỉ dùng ARCH, nhà nghiên cứu thường phải tăng số bậc trễ để mô tả đúng persistence, khiến mô hình cồng kềnh.

GARCH mở rộng ARCH bằng cách cho volatility hiện tại phụ thuộc không chỉ vào cú sốc quá khứ mà còn vào chính volatility quá khứ:

$$
\sigma_t^2
=
\omega + \alpha \varepsilon_{t-1}^2 + \beta \sigma_{t-1}^2.
$$

Trong dạng GARCH(1,1) này, $\alpha$ đo mức phản ứng của volatility trước cú sốc mới, còn $\beta$ đo độ dai dẳng của volatility đã tích lũy từ quá khứ. Tổng $\alpha + \beta$ càng lớn thì cú sốc volatility càng mất nhiều thời gian để triệt tiêu. Đây là cơ chế khiến GARCH trở thành công cụ tự nhiên cho bài toán dự báo volatility ngắn hạn.

Khi diễn giải GARCH, người đọc không nên dừng ở việc “nhớ công thức”. Điều quan trọng hơn là hiểu ý nghĩa của ba nhóm tham số. $\omega$ quyết định mức nền dài hạn của phương sai; $\alpha$ phản ánh mức nhạy của volatility trước thông tin mới; $\beta$ phản ánh ký ức của hệ thống đối với mức độ bất ổn đã tích lũy. Từ góc độ quản trị rủi ro, một mô hình với $\alpha$ cao sẽ phản ứng mạnh với cú sốc mới, còn một mô hình với $\beta$ cao sẽ giữ rủi ro ở mức cao lâu hơn sau cú sốc. Sự khác biệt này có thể làm thay đổi đáng kể quỹ đạo VaR động, ngay cả khi hai mô hình có chất lượng khớp mẫu tương đương.

Điểm quan trọng đối với cuốn sách này là logic chứ không phải danh mục biến thể. Các mở rộng như GJR-GARCH hay EGARCH chỉ đáng được nhắc đến ở đây như phản ứng trước một câu hỏi mô hình hóa cụ thể: nếu cú sốc âm làm volatility tăng mạnh hơn cú sốc dương cùng độ lớn, mô hình đối xứng có thể là chưa đủ. Do đó, Chương 2 chỉ cần đặt nguyên tắc lựa chọn: mỗi biến thể của GARCH chỉ có ý nghĩa khi nó xử lý một đặc điểm dữ liệu mà mô hình đơn giản hơn bỏ sót.

Nguyên tắc này đặc biệt quan trọng để tránh hai ngộ nhận thường gặp. Ngộ nhận thứ nhất là mô hình càng phức tạp thì mặc nhiên càng tốt. Trên thực tế, một mô hình nhiều tham số hơn chỉ đáng dùng khi nó xử lý được một đặc điểm dữ liệu có ý nghĩa đối với dự báo hoặc quản trị rủi ro. Ngộ nhận thứ hai là chỉ cần dự báo volatility tốt thì tự động có VaR tốt. Điều này không đúng, vì phần đuôi của sai số chuẩn hóa $z_t$ còn phụ thuộc vào lựa chọn phân phối và có thể mang bất đối xứng hoặc đuôi dày. Đó cũng là lý do các mô hình như EGARCH hay GJR-GARCH thường được thảo luận cùng với ý niệm đòn bẩy hoặc phản ứng bất đối xứng của biến động trước tin xấu và tin tốt [@Nelson1991; @Glosten1993].

Forecasting là lý do thứ hai khiến ARCH/GARCH quan trọng đối với đo lường rủi ro. Nếu volatility tại thời điểm `t+1` có thể được dự báo từ thông tin đến thời điểm `t`, thì volatility forecast trở thành một đầu vào động cho các thước đo VaR và ES. Nói cách khác, họ mô hình ARCH/GARCH không chỉ mô tả quá khứ; chúng còn cung cấp cơ chế cập nhật rủi ro cho kỳ tiếp theo.

Một điểm đáng lưu ý trong literature mới là sự trở lại của câu hỏi tưởng như cũ: mô hình phức tạp hơn có thực sự dự báo volatility tốt hơn không. Các so sánh gần đây về realized-volatility forecasting cho thấy câu trả lời không hề đơn giản. @BrancoRubesamZevallos2024 cho thấy các mô hình phi tuyến và machine learning không thống trị có hệ thống các benchmark tuyến tính; trong khi @LeushuisPetkov2026 tổng kết một lượng lớn nghiên cứu và cũng đi đến kết luận rằng lợi thế của các mô hình hiện đại phụ thuộc mạnh vào horizon dự báo, proxy volatility, tiêu chí đánh giá và thiết kế thực nghiệm. Bài học cho chương này là: GARCH không phải là “cũ nên kém”, còn machine learning cũng không phải là “mới nên thắng”; giá trị của mỗi họ mô hình phụ thuộc vào chính câu hỏi dự báo đang được đặt ra.

### 2.4. Volatility forecast là đầu vào, không phải toàn bộ câu trả lời

Từ các phần trên, có thể thấy tại sao volatility forecast giữ vai trò trung tâm trong đo lường rủi ro đuôi. Nếu volatility hiện tại tăng, phân phối tỷ suất sinh lời hoặc phân phối tổn thất thường trở nên phân tán hơn. Trong nhiều mô hình, điều đó kéo theo VaR và ES cũng tăng lên. Vì vậy, bỏ qua động học volatility thường đồng nghĩa với việc bỏ qua một phần quan trọng của rủi ro thị trường.

Mối liên hệ này có thể được viết gọn trên thang đo tỷ suất sinh lời có điều kiện. Nếu phân phối của tỷ suất sinh lời kỳ tới được chuẩn hóa theo dạng

$$
r_{t+1} = \mu_{t+1|t} + \sigma_{t+1|t} z_{t+1},
$$

thì phân vị có điều kiện của tỷ suất sinh lời sẽ phụ thuộc trực tiếp vào dự báo trung bình $\mu_{t+1|t}$, dự báo volatility $\sigma_{t+1|t}$ và phân vị của sai số chuẩn hóa $z_{t+1}$. Điều này cho thấy rất rõ vai trò của volatility forecast: nó co giãn toàn bộ phân phối có điều kiện theo thời gian. Khi volatility dự báo tăng lên, ngưỡng rủi ro ở phía đuôi thường cũng dịch chuyển theo hướng bất lợi hơn.

Tuy nhiên, kết luận ngược lại là sai: biết volatility vẫn chưa đủ để biết đầy đủ rủi ro đuôi. Hai chuỗi có cùng mức volatility có thể dẫn tới VaR rất khác nhau nếu phần đuôi của phân phối khác nhau, nếu sai số có đuôi dày thay vì gần chuẩn, hoặc nếu phản ứng của phân phối trước các cú sốc âm mang tính bất đối xứng. Đó là lý do Chương 1 đã nhấn mạnh ngôn ngữ phân phối và tổn thất, còn Chương 3 sẽ đi tiếp sang bản đồ giả định của các mô hình VaR/ES.

Nói cách khác, volatility forecast trả lời câu hỏi “phân phối đang giãn rộng đến mức nào”, nhưng chưa tự trả lời câu hỏi “đuôi của phân phối có hình dạng ra sao”. VaR và ES lại đặc biệt nhạy cảm với câu hỏi thứ hai. Nếu sai số chuẩn hóa gần chuẩn, một mức volatility cho trước sẽ cho một ngưỡng VaR khác so với trường hợp sai số có đuôi dày kiểu Student-t. Nếu tồn tại bất đối xứng, cùng một mức volatility cũng có thể đi kèm mức rủi ro phía âm lớn hơn mức mà mô hình đối xứng dự báo. Vì vậy, từ góc nhìn phương pháp, volatility model và tail model phải được đọc cùng nhau chứ không nên bị tách rời.

Từ góc nhìn thực hành, các thước đo volatility vì vậy nên được đọc như những công cụ trung gian. Historical volatility phù hợp cho benchmark đơn giản. Rolling volatility hữu ích để nhận diện thay đổi trạng thái rủi ro. EWMA cập nhật liên tục hơn và thích hợp khi muốn nhấn mạnh thông tin mới. GARCH cho phép mô hình hóa volatility có điều kiện trong một khuôn khổ kinh tế lượng rõ ràng và tạo ra volatility forecast cho kỳ tiếp theo. Nhưng ở mọi trường hợp, volatility mới chỉ nói về quy mô dao động; để đi tới rủi ro đuôi, ta vẫn cần thêm giả định về phân phối, về phần đuôi, hoặc về cấu trúc phân vị.

```{r}
#| label: tbl-ch02-volatility-to-tail-risk
#| tbl-cap: "Từ mô hình volatility đến hàm ý đối với đo lường rủi ro đuôi"
#| echo: false
#| warning: false
#| message: false

library(knitr)

tibble::tibble(
  `Công cụ volatility` = c(
    "Volatility lịch sử toàn mẫu",
    "Rolling volatility",
    "EWMA",
    "GARCH-type volatility"
  ),
  `Mô tả ngắn` = c(
    "Một mức độ lệch chuẩn bình quân cho giai đoạn quan sát",
    "Volatility thay đổi theo cửa sổ trượt gần hiện tại",
    "Volatility cập nhật với trọng số giảm dần theo thời gian",
    "Volatility có điều kiện được mô hình hóa bằng cấu trúc kinh tế lượng"
  ),
  `Giúp gì cho VaR/ES` = c(
    "Tạo benchmark đơn giản cho quy mô rủi ro",
    "Cho thấy rủi ro thay đổi theo trạng thái thị trường",
    "Phản ứng nhanh hơn với cú sốc mới và hỗ trợ cập nhật VaR động",
    "Tạo volatility forecast làm đầu vào cho VaR/ES có điều kiện"
  ),
  `Vẫn còn thiếu gì` = c(
    "Không mô tả đuôi hay bất đối xứng của phân phối",
    "Nhạy với lựa chọn cửa sổ và vẫn dùng equal weighting",
    "Chưa mô tả đầy đủ phân phối tổn thất hay đuôi dày",
    "Vẫn cần giả định về phân phối sai số và cấu trúc đuôi"
  )
) |>
  knitr::kable(booktabs = TRUE, align = "llll")
```

Bảng @tbl-ch02-volatility-to-tail-risk tóm tắt lập luận trung tâm của chương. Càng đi từ historical volatility sang EWMA và GARCH, ta càng có được một ngôn ngữ tốt hơn để cập nhật quy mô rủi ro theo thời gian. Nhưng ngay cả mô hình volatility tốt cũng chưa tự động cho ta một thước đo rủi ro đuôi đáng tin cậy nếu phần đuôi của phân phối bị mô tả sai.

### 2.5. Implied volatility và realized volatility như nguồn tham chiếu mở rộng

Trong khuôn khổ chuyên khảo này, implied volatility và realized volatility không phải là trọng tâm chính của Chương 2, nhưng vẫn cần được đặt đúng vị trí để người đọc không đồng nhất toàn bộ thế giới volatility với họ mô hình GARCH. Hai khái niệm này nhắc chúng ta rằng volatility có thể được tiếp cận từ nhiều nguồn thông tin khác nhau, chứ không chỉ từ chuỗi tỷ suất sinh lời ngày theo nghĩa truyền thống.

`Implied volatility` là mức volatility được suy ra ngược từ giá quyền chọn thông qua một mô hình định giá. Về mặt trực giác, nó phản ánh mức độ bất định mà thị trường quyền chọn đang hàm ý tại thời điểm hiện tại. Ưu điểm của implied volatility là tính hướng tới tương lai: thay vì chỉ tóm tắt quá khứ, nó chứa thông tin về kỳ vọng của nhà đầu tư đối với biến động sắp tới. Tuy nhiên, implied volatility phụ thuộc vào cấu trúc mô hình định giá, điều kiện thanh khoản của thị trường quyền chọn và chất lượng dữ liệu giá quyền chọn. Vì vậy, nó là một nguồn tín hiệu hữu ích, nhưng không phải là “sự thật quan sát được” về volatility.

`Realized volatility`, ngược lại, thường được xây dựng từ dữ liệu tần suất cao bằng cách cộng dồn các bình phương tỷ suất sinh lời nội ngày. Trong các nghiên cứu đánh giá forecast volatility, realized volatility thường được dùng như một proxy giàu thông tin hơn cho volatility không quan sát được. Điểm mạnh của nó là tận dụng được nhiều dữ liệu hơn trong ngày giao dịch. Điểm hạn chế là nó đòi hỏi dữ liệu intraday chất lượng tốt và có thể nhạy với nhiễu vi cấu trúc thị trường. Vì vậy, realized volatility đặc biệt hữu ích trong nghiên cứu thực nghiệm và đánh giá dự báo, nhưng không phải lúc nào cũng là lựa chọn khả thi trong thực hành quản trị rủi ro hàng ngày.

Các review mới giúp đặt hai hướng này trong một bức tranh rộng hơn. @GunnarssonIsernKaloudisRisstadVigdelWestgaard2024 cho thấy literature về AI và machine learning trong dự báo realized volatility và implied volatility đã phát triển rất nhanh, nhưng bằng chứng về ưu thế ổn định so với mô hình kinh tế lượng truyền thống vẫn còn pha tạp. @LeushuisPetkov2026 cũng kết luận rằng realized-volatility forecasting hiện nay trải từ ARMA/HAR đến các mô hình deep learning và transformer, song việc so sánh chỉ có ý nghĩa khi proxy volatility, horizon và loss function được xác định chặt chẽ. Điều này hoàn toàn phù hợp với tinh thần của cuốn sách: mô hình volatility không thể được chấm điểm chỉ bằng “độ hiện đại” của thuật toán.

Riêng với implied volatility, literature mới còn nhấn mạnh thêm một cảnh báo phương pháp. @ArratiaElDaouKagerhuberSmolyarova2025 chỉ ra rằng trong dự báo implied volatility, cách chia mẫu ngẫu nhiên và feature engineering thiếu kỷ luật có thể tạo ra ảo giác về năng lực dự báo do rò rỉ thông tin theo thời gian. Bài học này vượt ra ngoài thị trường quyền chọn: trong mọi bài toán volatility forecasting, thiết kế đánh giá phải tôn trọng thứ tự thời gian và tránh để sự tinh vi của mô hình che lấp những sai sót căn bản trong validation.

Việc đặt implied volatility và realized volatility ở cuối chương có một dụng ý sư phạm. Người đọc trước hết cần nắm chắc logic cơ bản của volatility lịch sử, rolling volatility, EWMA và GARCH. Chỉ sau đó mới nên nhìn rộng hơn sang các nguồn thông tin khác. Cách đi này giúp chương giữ được trọng tâm: xây dựng nền tảng về biến động có điều kiện trước khi cuốn sách bước sang bản đồ mô hình VaR/ES ở Chương 3 và phần đánh giá thực nghiệm về sau ở Chương 6. Đồng thời, nó cũng giúp người đọc thấy một điều quan trọng của literature sau 2020: đường phát triển của volatility forecasting không đi theo kiểu “mô hình mới thay thế hoàn toàn mô hình cũ”, mà giống một phổ phương pháp ngày càng rộng, trong đó độ phù hợp phụ thuộc vào dữ liệu sẵn có, tần suất giao dịch, chân trời dự báo và tiêu chí quản trị rủi ro.

## Tóm lược và cầu nối sang Chương 3

Chương này đã chuyển ngôn ngữ rủi ro từ mức mô tả tĩnh sang mức động hơn. Volatility được hiểu như một đại lượng không quan sát trực tiếp, cần được ước lượng từ dữ liệu và được cập nhật khi trạng thái thị trường thay đổi. Rolling volatility và EWMA cho thấy ngay cả những thước đo đơn giản hơn cũng đã hàm ý rằng rủi ro không cố định theo thời gian. ARCH/GARCH đưa ý tưởng đó vào một khuôn khổ có điều kiện rõ ràng, nhờ đó volatility forecast có thể trở thành đầu vào cho các thước đo rủi ro.

Tuy nhiên, đóng góp quan trọng nhất của Chương 2 lại nằm ở giới hạn mà nó làm rõ. Volatility forecast là đầu vào cần thiết cho VaR và ES, nhưng không phải là toàn bộ bài toán. Để đi từ “quy mô dao động” sang “rủi ro đuôi”, ta vẫn phải đối mặt với câu hỏi về phân phối, về giả định đuôi và về cách mỗi họ mô hình sử dụng dữ liệu. Chính vì vậy, Chương 3 sẽ không lặp lại lý thuyết volatility, mà sẽ tiếp tục bằng một bản đồ các kiến trúc mô hình VaR và ES.

Ở cấp độ rộng hơn của cuốn sách, Chương 2 hoàn thành một nhiệm vụ thiết yếu: nó ngăn người đọc rơi vào ngộ nhận rằng đo lường rủi ro đuôi chỉ là “lấy độ lệch chuẩn rồi nhân với một hệ số”. Sau chương này, người đọc phải thấy rõ rằng trước khi tranh luận về VaR hay ES, ta cần hiểu phân phối đang co giãn như thế nào theo thời gian và vì sao các cú sốc thị trường để lại dấu vết dai dẳng trong volatility forecast. Trên nền đó, Chương 3 mới có thể bàn tiếp một cách chặt chẽ về các giả định phân phối, mô hình phân vị và mô hình cực trị.
