# Từ biến động có điều kiện đến thước đo rủi ro đuôi

## Vai trò của chương trong cuốn sách

Chương này là cầu nối lý thuyết giữa volatility models và các thước đo rủi ro đuôi. Nó giữ vai trò giải thích vì sao volatility forecast quan trọng, nhưng đồng thời vì sao chỉ nhìn volatility là chưa đủ để mô tả đầy đủ phần đuôi của phân phối lỗ.

## Đóng góp cho luận điểm trung tâm

Chương này chuẩn bị lập luận rằng chất lượng của VaR và Expected Shortfall phụ thuộc đồng thời vào động học biến động, giả định phân phối và thiết kế đánh giá mô hình.

Chương này triển khai lập luận đó theo bốn bước. Trước hết, nó làm rõ volatility là một đại lượng không quan sát trực tiếp mà phải được ước lượng từ dữ liệu tỷ suất sinh lời. Tiếp đó, chương này đi từ các thước đo đơn giản như rolling volatility sang EWMA để cho thấy vì sao mức độ dao động phải được cập nhật theo thông tin mới. Trên nền đó, nó giới thiệu logic của ARCH/GARCH như khuôn khổ kinh tế lượng cho biến động có điều kiện, nhưng không biến phần này thành một danh mục dài các biến thể. Cuối cùng, chương này chỉ ra rằng volatility forecast là đầu vào quan trọng cho VaR và Expected Shortfall (ES), song chỉ một mình volatility thì chưa thể quyết định đầy đủ rủi ro đuôi.

### 2.1. Volatility như một đối tượng không quan sát trực tiếp

Từ Chương 1, người đọc đã thấy volatility là thước đo quy mô dao động của tỷ suất sinh lời. Tuy nhiên, khác với giá hay tỷ suất sinh lời, volatility không phải là đại lượng quan sát trực tiếp trên thị trường. Nhà nghiên cứu không nhìn thấy `\sigma_t` như nhìn thấy `P_t` hay `r_t`; thay vào đó, volatility phải được suy ra từ dữ liệu, từ cấu trúc thống kê của chuỗi tỷ suất sinh lời và từ giả định mô hình.

Điểm khởi đầu đơn giản nhất là xem volatility như độ lệch chuẩn của chuỗi tỷ suất sinh lời:

$$
\sigma = \sqrt{Var(r_t)}.
$$

Nếu ước lượng từ mẫu quan sát, volatility lịch sử có thể được biểu diễn như một độ lệch chuẩn mẫu của tỷ suất sinh lời trong quá khứ. Cách làm này trực quan và hữu ích như một benchmark ban đầu. Tuy nhiên, nó hàm ý rằng rủi ro được mô tả bằng một con số gần như cố định cho cả giai đoạn. Với dữ liệu tài chính, đây là một giả định mạnh, bởi các chuỗi tỷ suất sinh lời thường có giai đoạn yên ắng xen kẽ với giai đoạn biến động mạnh.

Nói cách khác, volatility có thể được nhìn theo hai tầng. Ở tầng đơn giản nhất, ta có `biến động không điều kiện (unconditional volatility)`, tức một thước đo bình quân cho toàn bộ mẫu. Ở tầng quan trọng hơn đối với quản trị rủi ro, ta quan tâm đến `biến động có điều kiện`, tức mức dao động hiện tại phụ thuộc vào thông tin có sẵn đến thời điểm trước đó. Chính sự chuyển từ nhìn volatility như một con số tĩnh sang một đại lượng động là bước cầu nối giữa mô tả dữ liệu và đo lường rủi ro đuôi.

### 2.2. Từ rolling volatility đến EWMA

Một cải tiến trực quan so với volatility toàn mẫu là chỉ sử dụng một cửa sổ dữ liệu gần hiện tại để ước lượng rủi ro. Nếu độ dài cửa sổ là `m`, rolling volatility tại thời điểm `t` có thể được viết dưới dạng:

$$
\hat{\sigma}_t^2
=
\frac{1}{m-1}
\sum_{i=0}^{m-1}
\left(r_{t-i} - \bar{r}_{t,m}\right)^2,
$$

trong đó `\bar{r}_{t,m}` là tỷ suất sinh lời trung bình trong `m` quan sát gần nhất.

Rolling volatility tốt hơn volatility toàn mẫu ở chỗ nó cho phép rủi ro thay đổi theo thời gian. Cửa sổ ngắn phản ứng nhanh hơn với cú sốc mới; cửa sổ dài tạo đường volatility mượt hơn nhưng có độ trễ lớn hơn. Vì vậy, rolling volatility luôn đi kèm một đánh đổi giữa độ nhạy và độ ổn định.

Tuy nhiên, rolling volatility vẫn có một hạn chế nền tảng: mọi quan sát trong cửa sổ được đối xử như nhau. Một cú sốc vừa xảy ra hôm qua và một cú sốc xảy ra từ đầu cửa sổ có cùng trọng số, trong khi một quan sát vừa rơi khỏi cửa sổ thì mất toàn bộ ảnh hưởng. Nếu mục tiêu là theo dõi rủi ro ngắn hạn, cách gán trọng số bằng nhau như vậy thường quá cơ học.

EWMA khắc phục một phần hạn chế đó bằng cách gán trọng số giảm dần theo thời gian. Dạng cập nhật quen thuộc của EWMA là:

$$
\hat{\sigma}_t^2
=
\lambda \hat{\sigma}_{t-1}^2 + (1-\lambda)r_{t-1}^2,
\qquad 0<\lambda<1.
$$

Trong công thức này, `\lambda` là hệ số suy giảm. Nếu `\lambda` lớn, mô hình ghi nhớ quá khứ lâu hơn và phản ứng chậm hơn với thông tin mới. Nếu `\lambda` nhỏ, cú sốc mới nhất có trọng số lớn hơn và volatility phản ứng nhanh hơn.

Một cách nhìn trực quan hơn là khai triển công thức đệ quy:

$$
\hat{\sigma}_t^2
=
(1-\lambda)\sum_{j=1}^{\infty}\lambda^{j-1}r_{t-j}^2.
$$

Lúc này, EWMA có thể được hiểu như một trung bình trượt với trọng số thay đổi: quan sát càng gần hiện tại thì càng có vai trò lớn hơn trong volatility dự báo. Đó là lý do EWMA thường được xem như bước đệm tự nhiên từ rolling volatility sang các mô hình phương sai có điều kiện đầy đủ hơn.

```{r}
#| label: fig-ch02-ewma-weights
#| fig-cap: "Trọng số EWMA giảm dần theo độ trễ của cú sốc"
#| fig-width: 8
#| fig-height: 4.8
#| echo: false
#| warning: false
#| message: false

library(ggplot2)
library(scales)
library(tibble)

base_family <- "Arial"

lambda_values <- c(0.90, 0.94, 0.97)
lag_max <- 70

weight_df <- expand.grid(
  lag = 1:lag_max,
  lambda = lambda_values
) |>
  tibble::as_tibble() |>
  dplyr::mutate(
    weight = (1 - lambda) * lambda^(lag - 1),
    lambda_label = paste0("lambda = ", lambda)
  )

ggplot(weight_df, aes(x = lag, y = weight, color = lambda_label, linetype = lambda_label)) +
  geom_line(linewidth = 0.8) +
  scale_y_continuous(labels = scales::percent_format(accuracy = 0.1)) +
  scale_color_manual(values = c(
    "lambda = 0.9" = "black",
    "lambda = 0.94" = "grey35",
    "lambda = 0.97" = "grey60"
  )) +
  scale_linetype_manual(values = c(
    "lambda = 0.9" = "solid",
    "lambda = 0.94" = "longdash",
    "lambda = 0.97" = "dotdash"
  )) +
  labs(
    title = "Lambda càng lớn thì ký ức của mô hình càng dài",
    subtitle = "EWMA đặt trọng số lớn hơn cho cú sốc gần hiện tại và giảm dần trọng số của cú sốc xa hơn",
    x = "Độ trễ của cú sốc",
    y = "Trọng số",
    color = NULL,
    linetype = NULL
  ) +
  theme_minimal(base_family = base_family, base_size = 12)
```

Hình @fig-ch02-ewma-weights cho thấy trực giác chính của EWMA. So với rolling volatility, EWMA không tạo ra một đường cắt cứng giữa “quan sát còn trong cửa sổ” và “quan sát đã hết tác dụng”. Thay vào đó, ảnh hưởng của cú sốc giảm dần theo thời gian. Chính cơ chế cập nhật liên tục này làm cho EWMA phù hợp hơn với một môi trường rủi ro thay đổi nhanh.

Nếu cần diễn giải `\lambda` theo thời gian, người ta thường dùng `chu kỳ bán rã (half-life)`, tức số kỳ cần để trọng số của một cú sốc giảm còn một nửa. Khái niệm này không làm thay đổi bản chất của EWMA, nhưng giúp người đọc hiểu rõ hơn mức độ “ghi nhớ quá khứ” của mô hình.

### 2.3. GARCH và logic biến động có điều kiện

EWMA đã đưa vào ý tưởng quan trọng rằng volatility hiện tại phụ thuộc vào cú sốc quá khứ. Tuy nhiên, EWMA vẫn là một quy tắc cập nhật hơn là một mô hình kinh tế lượng đầy đủ. Để mô tả rõ hơn cấu trúc của volatility có điều kiện, ta chuyển sang họ mô hình ARCH/GARCH.

Một dạng viết chung của bài toán là:

$$
r_t = \mu_t + \varepsilon_t,
\qquad
\varepsilon_t = \sigma_t z_t,
$$

trong đó `\mu_t` là kỳ vọng có điều kiện, `\varepsilon_t` là cú sốc không dự báo được, `\sigma_t^2` là phương sai có điều kiện, và `z_t` là sai số chuẩn hóa với kỳ vọng bằng 0 và phương sai bằng 1. Cấu trúc này làm rõ điểm mấu chốt: volatility hiện tại không bị xem là cố định, mà là một biến trạng thái thay đổi theo thông tin quá khứ.

Trước khi dùng ARCH/GARCH, điều cần quan sát là liệu dữ liệu có bằng chứng cho thấy phương sai thay đổi có điều kiện hay không. Trong thực hành, hiện tượng `hiệu ứng ARCH (ARCH effect)` thường được nhận diện khi bình phương tỷ suất sinh lời hoặc bình phương phần dư vẫn mang tính phụ thuộc theo thời gian. Về trực giác, điều đó có nghĩa là một giai đoạn biến động mạnh thường được nối tiếp bởi một giai đoạn còn nhiều bất định, thay vì rủi ro quay ngay về mức trung bình.

Mô hình ARCH diễn đạt ý tưởng này bằng cách để phương sai có điều kiện phụ thuộc vào bình phương cú sốc trong quá khứ:

$$
\sigma_t^2
=
\omega + \alpha_1 \varepsilon_{t-1}^2 + \cdots + \alpha_q \varepsilon_{t-q}^2.
$$

Ý nghĩa kinh tế khá trực tiếp: cú sốc lớn trong quá khứ làm volatility hiện tại tăng lên. Tuy nhiên, với nhiều chuỗi tài chính, volatility có tính dai dẳng cao; nếu chỉ dùng ARCH, nhà nghiên cứu thường phải tăng số bậc trễ để mô tả đúng persistence, khiến mô hình cồng kềnh.

GARCH mở rộng ARCH bằng cách cho volatility hiện tại phụ thuộc không chỉ vào cú sốc quá khứ mà còn vào chính volatility quá khứ:

$$
\sigma_t^2
=
\omega + \alpha \varepsilon_{t-1}^2 + \beta \sigma_{t-1}^2.
$$

Trong dạng GARCH(1,1) này, `\alpha` đo mức phản ứng của volatility trước cú sốc mới, còn `\beta` đo độ dai dẳng của volatility đã tích lũy từ quá khứ. Tổng `\alpha + \beta` càng lớn thì cú sốc volatility càng mất nhiều thời gian để triệt tiêu. Đây là cơ chế khiến GARCH trở thành công cụ tự nhiên cho bài toán dự báo volatility ngắn hạn.

Điểm quan trọng đối với cuốn sách này là logic chứ không phải danh mục biến thể. Các mở rộng như GJR-GARCH hay EGARCH chỉ đáng được nhắc đến ở đây như phản ứng trước một câu hỏi mô hình hóa cụ thể: nếu cú sốc âm làm volatility tăng mạnh hơn cú sốc dương cùng độ lớn, mô hình đối xứng có thể là chưa đủ. Do đó, Chương 2 chỉ cần đặt nguyên tắc lựa chọn: mỗi biến thể của GARCH chỉ có ý nghĩa khi nó xử lý một đặc điểm dữ liệu mà mô hình đơn giản hơn bỏ sót.

Forecasting là lý do thứ hai khiến ARCH/GARCH quan trọng đối với đo lường rủi ro. Nếu volatility tại thời điểm `t+1` có thể được dự báo từ thông tin đến thời điểm `t`, thì volatility forecast trở thành một đầu vào động cho các thước đo VaR và ES. Nói cách khác, họ mô hình ARCH/GARCH không chỉ mô tả quá khứ; chúng còn cung cấp cơ chế cập nhật rủi ro cho kỳ tiếp theo.

### 2.4. Volatility forecast là đầu vào, không phải toàn bộ câu trả lời

Từ các phần trên, có thể thấy tại sao volatility forecast giữ vai trò trung tâm trong đo lường rủi ro đuôi. Nếu volatility hiện tại tăng, phân phối tỷ suất sinh lời hoặc phân phối tổn thất thường trở nên phân tán hơn. Trong nhiều mô hình, điều đó kéo theo VaR và ES cũng tăng lên. Vì vậy, bỏ qua động học volatility thường đồng nghĩa với việc bỏ qua một phần quan trọng của rủi ro thị trường.

Tuy nhiên, kết luận ngược lại là sai: biết volatility vẫn chưa đủ để biết đầy đủ rủi ro đuôi. Hai chuỗi có cùng mức volatility có thể dẫn tới VaR rất khác nhau nếu phần đuôi của phân phối khác nhau, nếu sai số có đuôi dày thay vì gần chuẩn, hoặc nếu phản ứng của phân phối trước các cú sốc âm mang tính bất đối xứng. Đó là lý do Chương 1 đã nhấn mạnh ngôn ngữ phân phối và tổn thất, còn Chương 3 sẽ đi tiếp sang bản đồ giả định của các mô hình VaR/ES.

Từ góc nhìn thực hành, các thước đo volatility vì vậy nên được đọc như những công cụ trung gian. Historical volatility phù hợp cho benchmark đơn giản. Rolling volatility hữu ích để nhận diện thay đổi trạng thái rủi ro. EWMA cập nhật liên tục hơn và thích hợp khi muốn nhấn mạnh thông tin mới. GARCH cho phép mô hình hóa volatility có điều kiện trong một khuôn khổ kinh tế lượng rõ ràng và tạo ra volatility forecast cho kỳ tiếp theo. Nhưng ở mọi trường hợp, volatility mới chỉ nói về quy mô dao động; để đi tới rủi ro đuôi, ta vẫn cần thêm giả định về phân phối, về phần đuôi, hoặc về cấu trúc phân vị.

```{r}
#| label: tbl-ch02-volatility-to-tail-risk
#| tbl-cap: "Từ mô hình volatility đến hàm ý đối với đo lường rủi ro đuôi"
#| echo: false
#| warning: false
#| message: false

library(knitr)

tibble::tibble(
  `Công cụ volatility` = c(
    "Volatility lịch sử toàn mẫu",
    "Rolling volatility",
    "EWMA",
    "GARCH-type volatility"
  ),
  `Mô tả ngắn` = c(
    "Một mức độ lệch chuẩn bình quân cho giai đoạn quan sát",
    "Volatility thay đổi theo cửa sổ trượt gần hiện tại",
    "Volatility cập nhật với trọng số giảm dần theo thời gian",
    "Volatility có điều kiện được mô hình hóa bằng cấu trúc kinh tế lượng"
  ),
  `Giúp gì cho VaR/ES` = c(
    "Tạo benchmark đơn giản cho quy mô rủi ro",
    "Cho thấy rủi ro thay đổi theo trạng thái thị trường",
    "Phản ứng nhanh hơn với cú sốc mới và hỗ trợ cập nhật VaR động",
    "Tạo volatility forecast làm đầu vào cho VaR/ES có điều kiện"
  ),
  `Vẫn còn thiếu gì` = c(
    "Không mô tả đuôi hay bất đối xứng của phân phối",
    "Nhạy với lựa chọn cửa sổ và vẫn dùng equal weighting",
    "Chưa mô tả đầy đủ phân phối tổn thất hay đuôi dày",
    "Vẫn cần giả định về phân phối sai số và cấu trúc đuôi"
  )
) |>
  knitr::kable(booktabs = TRUE, align = "llll")
```

Bảng @tbl-ch02-volatility-to-tail-risk tóm tắt lập luận trung tâm của chương. Càng đi từ historical volatility sang EWMA và GARCH, ta càng có được một ngôn ngữ tốt hơn để cập nhật quy mô rủi ro theo thời gian. Nhưng ngay cả mô hình volatility tốt cũng chưa tự động cho ta một thước đo rủi ro đuôi đáng tin cậy nếu phần đuôi của phân phối bị mô tả sai.

Trong khuôn khổ chuyên khảo này, implied volatility và realized volatility chỉ cần được xem như hai nguồn thông tin mở rộng. Chúng hữu ích cho một số mục tiêu định giá hoặc đánh giá dự báo, nhưng không phải là trọng tâm của Chương 2. Trọng tâm ở đây vẫn là logic từ volatility động sang đo lường rủi ro đuôi.

## Tóm lược và cầu nối sang Chương 3

Chương này đã chuyển ngôn ngữ rủi ro từ mức mô tả tĩnh sang mức động hơn. Volatility được hiểu như một đại lượng không quan sát trực tiếp, cần được ước lượng từ dữ liệu và được cập nhật khi trạng thái thị trường thay đổi. Rolling volatility và EWMA cho thấy ngay cả những thước đo đơn giản hơn cũng đã hàm ý rằng rủi ro không cố định theo thời gian. ARCH/GARCH đưa ý tưởng đó vào một khuôn khổ có điều kiện rõ ràng, nhờ đó volatility forecast có thể trở thành đầu vào cho các thước đo rủi ro.

Tuy nhiên, đóng góp quan trọng nhất của Chương 2 lại nằm ở giới hạn mà nó làm rõ. Volatility forecast là đầu vào cần thiết cho VaR và ES, nhưng không phải là toàn bộ bài toán. Để đi từ “quy mô dao động” sang “rủi ro đuôi”, ta vẫn phải đối mặt với câu hỏi về phân phối, về giả định đuôi và về cách mỗi họ mô hình sử dụng dữ liệu. Chính vì vậy, Chương 3 sẽ không lặp lại lý thuyết volatility, mà sẽ tiếp tục bằng một bản đồ các kiến trúc mô hình VaR và ES.
