# Thiết kế đánh giá mô hình rủi ro đuôi

## Vai trò của chương trong cuốn sách

Chương này chuyển trọng tâm từ việc xây dựng mô hình sang việc đánh giá mô hình. Nếu Chương 3 trả lời câu hỏi “VaR và ES có thể được xây dựng như thế nào”, thì Chương 4 trả lời câu hỏi “một mô hình VaR/ES được xem là hữu ích dựa trên tiêu chí nào”. Vì vậy, đây là chương về thiết kế đánh giá, về kiểm định ngược, và về nguyên tắc chấp nhận mô hình trong thực hành quản trị rủi ro.

## Đóng góp cho luận điểm trung tâm

Luận điểm mà chương này bảo vệ là: đo lường rủi ro đuôi phải được xem là một bài toán dự báo có kiểm định, không chỉ là một bài toán ước lượng trong mẫu. Một mô hình có thể trông hợp lý về mặt công thức và thậm chí khớp tốt với dữ liệu lịch sử, nhưng vẫn thất bại nếu số lần vi phạm VaR quá cao, nếu các vi phạm tập trung thành cụm, hoặc nếu các ngày vi phạm kéo theo mức tổn thất vượt ngưỡng quá nghiêm trọng.

Chương này triển khai lập luận đó theo bốn bước. Trước hết, nó làm rõ vì sao đánh giá ngoài mẫu là điều kiện tối thiểu của so sánh mô hình VaR/ES. Tiếp đó, chương này trình bày bộ logic backtesting cho VaR dựa trên coverage, independence và conditional coverage. Sau đó, nó mở rộng sang ES và tail severity để tránh thu hẹp đánh giá vào đúng một chỉ tiêu đếm số vi phạm. Cuối cùng, chương này đề xuất một `chính sách chấp nhận mô hình` theo tinh thần pass, recalibrate hoặc replace, nhằm nối bài toán thống kê với bài toán quản trị rủi ro.

### 4.1. Từ in-sample đến out-of-sample

Một sai lầm thường gặp trong đo lường rủi ro là đánh đồng độ khớp trong mẫu với năng lực dự báo. Điều này đặc biệt nguy hiểm đối với VaR và ES, vì hai thước đo này được dùng để nói về tổn thất chưa quan sát ở kỳ kế tiếp, chứ không phải để mô tả đẹp hơn dữ liệu quá khứ. Do đó, tiêu chuẩn tối thiểu của Chương 4 là: mô hình phải được đánh giá trên dữ liệu `ngoài mẫu (out-of-sample)` thay vì chỉ trên phần dữ liệu đã dùng để ước lượng.

Thiết kế điển hình bắt đầu bằng việc chia dữ liệu thành hai phần. Phần `trong mẫu (in-sample)` được dùng để ước lượng tham số, lựa chọn cấu trúc mô hình và tạo điểm khởi đầu cho hệ thống dự báo. Phần `ngoài mẫu` được dùng để mô phỏng đúng môi trường dự báo: tại mỗi thời điểm, mô hình chỉ được phép sử dụng thông tin đã có đến kỳ trước để tạo VaR và ES cho kỳ kế tiếp.

Ý nghĩa của cách chia này không nằm ở nghi thức kỹ thuật, mà ở logic ra quyết định. Trong thực hành quản trị rủi ro, tổ chức không bao giờ được nhìn trước tổn thất của ngày mai rồi mới quyết định VaR của ngày hôm nay. Vì vậy, nếu một chương thực nghiệm sử dụng VaR được xây dựng từ toàn bộ mẫu rồi mới so sánh với chính dữ liệu đó, kết quả có thể đánh giá quá cao năng lực của mô hình.

Thiết kế ngoài mẫu còn buộc nhà nghiên cứu phải nêu rõ các quyết định thực nghiệm cốt lõi: độ dài cửa sổ ước lượng, quy tắc cập nhật mô hình, chân trời dự báo và mức tin cậy được dùng cho VaR/ES. Những quyết định này không thuộc Chương 3 vì chúng không thay đổi kiến trúc mô hình. Chúng thuộc Chương 4 vì chúng quyết định tính công bằng của cuộc so sánh giữa các mô hình.

```{r}
#| label: fig-ch04-backtesting-workflow
#| fig-cap: "Quy trình đánh giá mô hình VaR/ES từ thiết kế ngoài mẫu đến quyết định chấp nhận"
#| fig-width: 8
#| fig-height: 4.8
#| echo: false
#| warning: false
#| message: false

library(ggplot2)
library(tibble)

base_family <- "Arial"

workflow_df <- tibble(
  step = c(
    "Thiết kế ngoài mẫu",
    "Tạo VaR/ES dự báo",
    "So sánh với tổn thất thực tế",
    "Backtesting và scoring",
    "Chấp nhận hoặc hiệu chỉnh"
  ),
  x = c(1, 3, 5, 7, 9),
  y = c(1, 1, 1, 1, 1),
  fill = c("grey82", "grey72", "grey62", "grey52", "grey40")
)

ggplot(workflow_df, aes(x = x, y = y)) +
  geom_segment(
    data = workflow_df[-nrow(workflow_df), ],
    aes(x = x + 0.58, xend = x + 1.42, y = y, yend = y),
    arrow = grid::arrow(length = grid::unit(0.13, "inches")),
    linewidth = 0.5,
    color = "grey35",
    inherit.aes = FALSE
  ) +
  geom_label(
    aes(label = step, fill = fill),
    label.size = 0.2,
    color = "black",
    size = 3.4,
    family = base_family,
    lineheight = 0.95,
    show.legend = FALSE
  ) +
  scale_fill_identity() +
  coord_cartesian(xlim = c(0.2, 9.8), ylim = c(0.55, 1.45), expand = FALSE) +
  labs(
    title = "Backtesting là một quy trình ra quyết định, không chỉ là một bảng thống kê",
    subtitle = "Mỗi mô hình phải đi qua cùng một pipeline đánh giá trước khi được giữ, hiệu chỉnh hoặc thay thế",
    x = NULL,
    y = NULL
  ) +
  theme_void(base_family = base_family, base_size = 12)
```

Hình @fig-ch04-backtesting-workflow tóm tắt logic của chương. Bản chất của đánh giá mô hình không phải là chạy vài kiểm định ở cuối bài. Đó là một pipeline nhất quán: thiết kế ngoài mẫu, tạo dự báo VaR/ES, đối chiếu với tổn thất thực tế, áp dụng bộ tiêu chí kiểm định và scoring, rồi mới đưa ra quyết định quản trị. Vì vậy, backtesting phải được đọc như một quy trình chứ không phải như một phụ lục thống kê.

### 4.2. Bộ kiểm định backtesting cho VaR

Nếu `L_t` là tổn thất thực tế và `VaR_{\alpha,t}` là ngưỡng dự báo tại mức xác suất đuôi `\alpha`, biến vi phạm VaR có thể được viết:

$$
I_t = I(L_t > VaR_{\alpha,t}).
$$

Nếu mô hình đúng, xác suất để `I_t = 1` nên xấp xỉ `\alpha`. Với VaR 99%, điều này có nghĩa là tỷ lệ vi phạm kỳ vọng chỉ khoảng 1%. Nhưng đếm số vi phạm mới chỉ là bước đầu. Một mô hình có thể có số vi phạm gần đúng kỳ vọng trong cả giai đoạn, nhưng các vi phạm lại dồn vào đúng những lúc thị trường chuyển sang trạng thái bất ổn. Khi đó, mô hình vẫn là mô hình kém vì nó phản ứng chậm với tail risk.

Vì lý do đó, backtesting cho VaR thường đi qua ba câu hỏi liên tiếp. Thứ nhất, `tỷ lệ vi phạm thực tế` có phù hợp với xác suất kỳ vọng không. Thứ hai, `các vi phạm có độc lập theo thời gian không`, hay chúng tạo thành cụm. Thứ ba, khi ghép hai điều kiện này lại, mô hình có đồng thời thỏa mãn coverage và independence không. Đây chính là logic nằm sau các kiểm định Kupiec, Christoffersen và các biến thể liên quan.

```{r}
#| label: tbl-ch04-backtesting-tests
#| tbl-cap: "Khung đọc kết quả backtesting và hàm ý thực hành"
#| echo: false
#| warning: false
#| message: false

library(knitr)
library(tibble)

tibble(
  `Tiêu chí` = c(
    "Unconditional coverage",
    "Independence",
    "Conditional coverage",
    "Dynamic quantile test",
    "ES và tail severity"
  ),
  `Câu hỏi đánh giá` = c(
    "Tỷ lệ vi phạm có gần với xác suất đuôi mục tiêu không?",
    "Các vi phạm có dồn cụm theo thời gian không?",
    "Mô hình có đồng thời đúng về coverage và independence không?",
    "Chuỗi hit còn chứa cấu trúc động có thể dự báo được không?",
    "Khi vi phạm xảy ra, mức lỗ có nghiêm trọng hơn dự báo quá nhiều không?"
  ),
  `Công cụ thường dùng` = c(
    "Kupiec",
    "Thành phần independence của Christoffersen",
    "Christoffersen conditional coverage",
    "Dynamic Quantile (DQ) test hoặc hit regression",
    "Expected Shortfall, quantile loss, excess loss, tail-loss ratio"
  ),
  `Hàm ý nếu kết quả kém` = c(
    "Mô hình đánh giá thấp hoặc quá bảo thủ về tail probability",
    "Mô hình phản ứng chậm với thay đổi trạng thái rủi ro",
    "Mô hình thiếu tin cậy đồng thời về tần suất và động học vi phạm",
    "VaR chưa hấp thụ hết thông tin quá khứ liên quan đến tail risk",
    "Ngay cả khi failure rate chấp nhận được, rủi ro đuôi vẫn có thể bị đánh giá quá thấp"
  )
) |>
  knitr::kable(booktabs = TRUE, align = "llll")
```

Bảng @tbl-ch04-backtesting-tests cho thấy backtesting VaR nên được đọc như một bộ câu hỏi, không phải như một cuộc thi giữa các p-value đơn lẻ. `Kiểm định Kupiec` trả lời câu hỏi về unconditional coverage: số lần vi phạm có quá nhiều hoặc quá ít so với kỳ vọng hay không. `Kiểm định Christoffersen` mở rộng logic đó bằng cách nhìn vào cấu trúc chuỗi vi phạm theo thời gian. Nếu vi phạm dồn cụm, mô hình có thể đang bỏ sót volatility clustering hoặc bỏ sót thay đổi chế độ tail risk.

`Dynamic Quantile test` đi thêm một bước nữa. Thay vì chỉ đếm số vi phạm hay xem cụm vi phạm, nó hỏi liệu biến hit của mô hình còn phụ thuộc vào thông tin quá khứ hay không. Nếu có, điều đó cho thấy quantile dự báo chưa hấp thụ hết cấu trúc động của rủi ro. Về trực giác, đây là lý do kiểm định DQ phù hợp với các mô hình quantile-based được giới thiệu ở Chương 3: nếu VaR thực sự là phân vị có điều kiện đúng, thì chuỗi hit sau điều chỉnh xác suất kỳ vọng không nên còn dễ dự báo.

Điểm quan trọng nhất của tiểu mục này là tránh hiểu sai backtesting như một thủ tục nhị phân quá đơn giản. Một mô hình có thể không bị bác bỏ bởi Kupiec nhưng lại gặp vấn đề ở independence hoặc DQ. Khi đó, lỗi không nằm ở tần suất vi phạm trung bình, mà ở chỗ mô hình không theo kịp động học của rủi ro đuôi theo thời gian.

### 4.3. Tail severity và đánh giá Expected Shortfall

Nếu Chương 4 dừng lại ở số lần vi phạm VaR, chương này sẽ vô tình lặp lại đúng giới hạn của bản thân VaR. VaR chỉ cho biết ngưỡng mà tổn thất có thể vượt qua với xác suất `\alpha`. Nó không cho biết khi vi phạm xảy ra thì mức lỗ trung bình nghiêm trọng đến mức nào. Đó là lý do ES phải hiện diện như một phần trung tâm của khung đánh giá, chứ không chỉ là khái niệm phụ bổ sung cho Chương 3.

Đối với ES, tinh thần đánh giá khác một chút so với VaR. Với VaR, câu hỏi chính là số lần vượt ngưỡng có đúng kỳ vọng hay không. Với ES, câu hỏi chính là chất lượng mô tả phần tổn thất nằm `sau` ngưỡng VaR. Điều này dẫn tới nhu cầu sử dụng các chỉ tiêu như tổn thất trung bình khi vi phạm, mức lỗ vượt VaR trung bình, tỷ số `loss/VaR`, hoặc các scoring rules dành cho cặp VaR--ES. Mục tiêu không phải là bỏ VaR để thay bằng ES, mà là tránh để hệ thống đánh giá chỉ phụ thuộc vào đúng một chỉ tiêu đếm vi phạm.

Một cách diễn đạt trực quan là: hai mô hình có thể có cùng số vi phạm VaR, nhưng một mô hình tạo ra các ngày vi phạm “nhẹ” hơn, còn mô hình kia tạo ra các ngày vi phạm sâu hơn nhiều. Nếu chỉ nhìn failure rate, hai mô hình có thể bị xem là tương đương. Nhưng từ góc nhìn quản trị rủi ro, chúng không tương đương. Chính ở đây ES và các chỉ tiêu tail severity trở thành công cụ phân biệt giữa các mô hình tưởng chừng giống nhau khi chỉ nhìn VaR.

Vì vậy, Chương 4 giữ một nguyên tắc đơn giản nhưng quan trọng: `backtesting VaR không được thay thế cho đánh giá tail severity`. Trong các chương thực nghiệm sau, điều này có nghĩa là bảng kết quả trung tâm không nên chỉ báo cáo exceedance counts và p-values. Nó cần cho thấy thêm điều gì xảy ra trong chính các ngày vi phạm đó. Nhờ vậy, ES được giữ như một thước đo “độ sâu của vùng đuôi”, nhất quán với vai trò đã được đặt ra từ Chương 1.

### 4.4. Chính sách chấp nhận mô hình và hàm ý thực hành

Sau khi có thiết kế ngoài mẫu, có bộ backtesting cho VaR và có tiêu chí tail severity cho ES, bước cuối cùng của chương là chuyển các tín hiệu thống kê thành một nguyên tắc ra quyết định. Đây là vai trò của `chính sách chấp nhận mô hình (model acceptance policy)`.

Ở mức khái quát, chính sách này có thể chia thành ba trạng thái. `Pass` nghĩa là mô hình không cho thấy sai lệch nghiêm trọng về coverage, không có bằng chứng mạnh về clustering của vi phạm, và không tạo ra mức tail severity bất thường so với các mô hình cạnh tranh. `Recalibrate` nghĩa là mô hình vẫn có thể dùng được, nhưng cần điều chỉnh như thay đổi cửa sổ ước lượng, cập nhật lại tham số, hoặc đổi giả định phân phối. `Replace` nghĩa là mô hình thất bại có hệ thống: tỷ lệ vi phạm lệch mạnh, vi phạm dồn cụm, hoặc mức lỗ trong các ngày vi phạm cho thấy tail risk bị đánh giá thấp kéo dài.

Điểm cần nhấn mạnh là `tiêu chí chấp nhận cho nghiên cứu` và `tiêu chí chấp nhận cho quản trị rủi ro` không hoàn toàn giống nhau. Trong nghiên cứu, nhà phân tích có thể chấp nhận giữ một mô hình để so sánh và hiểu failure mode của nó, ngay cả khi mô hình đó không phải ứng viên vận hành tốt nhất. Trong quản trị rủi ro, mô hình được giữ lại phải đáp ứng tiêu chí thực dụng hơn: đủ ổn định, đủ minh bạch, đủ nhạy với thay đổi trạng thái thị trường, và đủ an toàn trước các tình huống tail loss.

Đây cũng là chỗ Chương 4 phải dừng đúng vai trò của mình. Chương này không kết luận mô hình nào tốt nhất cho VN-Index, vì đó là nhiệm vụ của Chương 7. Chương này chỉ xây dựng luật chơi công bằng: bất kỳ mô hình nào từ Chương 3 khi bước vào đánh giá thực nghiệm đều phải đi qua cùng một pipeline ngoài mẫu, cùng một khung backtesting, và cùng một logic diễn giải kết quả.

## Tóm lược và cầu nối sang phần thực nghiệm

Chương này đã chuyển trọng tâm từ kiến trúc mô hình sang năng lực dự báo có kiểm định. Mô hình VaR/ES chỉ có ý nghĩa nếu được đặt trong thiết kế ngoài mẫu rõ ràng, với cửa sổ ước lượng, chân trời dự báo và quy tắc cập nhật được phát biểu minh bạch. Backtesting cho VaR phải nhìn đồng thời vào tỷ lệ vi phạm, tính độc lập của vi phạm và khả năng mô hình hấp thụ thông tin quá khứ. Đánh giá ES phải giữ trọng tâm vào tail severity và mức độ nghiêm trọng của tổn thất khi vi phạm xảy ra.

Với khung này, Chương 3 và Chương 4 tạo thành một cặp phương pháp hoàn chỉnh. Chương 3 cho biết mô hình được xây như thế nào; Chương 4 cho biết mô hình được phán xét ra sao. Từ đây, các chương tiếp theo có thể đi vào dữ liệu thực nghiệm mà không đánh mất nguyên tắc phương pháp: Chương 5 sẽ xác lập thiết kế dữ liệu và stylized facts cho VN-Index, còn Chương 7 sẽ chỉ có ý nghĩa nếu mọi mô hình VaR/ES trên dữ liệu Việt Nam được so sánh dưới cùng logic đánh giá đã được đặt ra ở đây.
